---
title: "Article 1 — Embera Chamí Neuropsychological Profile"
subtitle: "Step 1: Data Preparation"
author:
  - name: "Carlos E. Zapata Bohórquez"
    affiliation: "Universidad Pública de Navarra (UPNA)"
date: "`r format(Sys.time(), '%d %B %Y')`"
output:
  html_document:
    toc: true
    toc_depth: 3
    toc_float: true
    number_sections: true
    theme: flatly
    highlight: tango
    df_print: paged
    code_folding: show
  pdf_document:
    toc: true
    number_sections: true
    highlight: tango
params:
  path_xlsx: "Database_indígenas_colombia_ORIGIN.xlsx"
  n_expected: 88
---

```{r setup, include=FALSE}
knitr::opts_chunk$set(
  echo    = TRUE,
  warning = FALSE,
  message = FALSE,
  comment = "#>",
  fig.align = "center"
)
```

---

> **Scope of this document:** Data loading, variable renaming, composite
> construction, direction inversion, linguistic dominance index, acculturation
> score, and final analytic dataset creation. No descriptive statistics or
> inferential analyses are run here. Those belong to Steps 2–5.
>
> **Reporting standard:** STROBE (observational cross-sectional study).  
> **Ethics:** Comité de Ética Facultad de Medicina, Universidad de los Andes.
> Acta N° 202001281, sesión 28/01/2020.

---

# Setup {#setup}



```{r packages}
# Install missing packages silently
.pkgs <- c("readxl", "dplyr", "tidyr", "stringr", "purrr", "knitr",
           "kableExtra")
.missing <- setdiff(.pkgs, rownames(installed.packages()))
if (length(.missing)) install.packages(.missing, dependencies = TRUE)

suppressPackageStartupMessages({
  library(readxl)
  library(dplyr, warn.conflicts = FALSE)
  library(tidyr)
  library(stringr)
  library(purrr)
  library(knitr)
  library(fmsb)
  library(kableExtra)
})

# Seed (not critical here; required for reproducibility in Steps 3–5)
set.seed(20260101)
```

```{r session-info}
# Record software version for the Methods section of the manuscript
cat("R version:", R.version.string, "\n")
cat("Execution timestamp:", format(Sys.time(), "%Y-%m-%d %H:%M:%S %Z"), "\n")
```

---

# Data Loading {#load}

> **Structural note (documented for STROBE flow):** The raw Excel file
> contains **109 rows** in sheet *Total Bateria*. The last **21 rows are
> structurally empty** (cascade of blank cells / string "NA"). Filtering on
> non-missing `ID` recovers the complete analytic sample of **N = 88** adults.
> This is not attrition; the empty rows are an artefact of the original data
> entry template.

```{r load-data}
path_xlsx <- "C:/Users/LENOVO/Mi unidad/Maestria_Uniandes/01_Articulo1/data/Database_indígenas_colombia_ORIGIN.xlsx"

df_raw <- read_excel(
  path      = path_xlsx,
  sheet     = "Total Bateria",
  na        = c("", "NA", "Na", "na", "NaN", "nan", "."),
  guess_max = 200
)

df_raw <- df_raw %>% filter(!is.na(ID))

stopifnot(
  "Raw file does not contain the expected 88 cases after ID filter" =
    nrow(df_raw) == params$n_expected
)

cat("Rows with data (non-NA ID):", nrow(df_raw), "\n")
cat("Total columns in original file:", ncol(df_raw), "\n")
```

---

# Analytic Renaming {#rename}

All key columns are renamed to ASCII `snake_case` to avoid backtick escaping
throughout the pipeline (psych, lm, ggplot2). The original Spanish column
names are preserved in `df_raw` for audit purposes.

```{r rename}
df <- df_raw %>%
  rename(
    # ── Sociodemographics ────────────────────────────────────────────────────
    edad      = `Edad`,
    genero    = `Género`,
    educacion = `Años de educacion`,
    bilingue  = `BILINGÜE`,

    # ── Linguistic competence — First language (L1 = Embera) ────────────────
    pi_expresion   = `Comp_Linguistica_P_I_Expresión`,
    pi_comprension = `Comp_Linguistica_P_I_Comprensión`,
    pi_lectura     = `Comp_Linguistica_P_I_Lectura`,
    pi_escritura   = `Comp_Linguistica_P_I_Escritura`,
    pi_acento      = `Comp_Linguistica_P_I_Acento`,

    # ── Linguistic competence — Second language (L2 = Spanish) ──────────────
    si_expresion   = `Comp_Linguistica_S_I_Expresión`,
    si_comprension = `Comp_Linguistica_S_I_Comprensión`,
    si_lectura     = `Comp_Linguistica_S_I_Lectura`,
    si_escritura   = `Comp_Linguistica_S_I_Escritura`,
    si_acento      = `Comp_Linguistica_S_I_Acento`,

    # ── Screening instruments ────────────────────────────────────────────────
    mmse   = MMSE,
    phq9   = `PHQ-9`,
    bartel = Bartel,

    # ── Neuropsychological battery — Rey Complex Figure ──────────────────────
    rey_copia   = `Figura de rey puntuación copia`,
    rey_memoria = `Figura de rey puntuación memoria inmediata`,

    # ── Verbal fluency ───────────────────────────────────────────────────────
    flu_fon_M        = `Fluidez FyS verbal M`,
    flu_fon_R        = `Fluidez FyS verbal R`,
    flu_fon_P        = `Fluidez FyS verbal P`,
    flu_sem_animales = `Fluidez FyS semantica animales`,
    flu_sem_frutas   = `Fluidez FyS semantica frutas`,

    # ── HVLT-R ───────────────────────────────────────────────────────────────
    hvlt_e1       = `HLVRT-R ensayo 1`,
    hvlt_e2       = `HLVRT-R ensayo 2`,
    hvlt_e3       = `HLVRT-R ensayo 3`,
    hvlt_total    = `HLVRT-R Total recuerdo inmediato`,
    hvlt_tardia   = `HLVRT-R evocación tardía`,
    hvlt_recon    = `HLVRT-R Reconocimiento total correctas`,
    hvlt_fp_rel   = `HLVRT-R Falsos positivos semanticamente relacionados`,
    hvlt_fp_norel = `HLVRT-R Falsos positivos no relacionados semanticamente`,
    hvlt_errores  = `HLVRT-R Número total errores`,

    # ── Stroop ───────────────────────────────────────────────────────────────
    stroop_p       = `STROOP P`,
    stroop_c       = `STROOP C`,
    stroop_pc      = `STROOP PC`,
    stroop_pc_calc = `STROOP pc Calculado`,
    stroop_interf  = `STROOP Interferencia`,

    # ── M-WCST ───────────────────────────────────────────────────────────────
    wcst_cat       = `M-WCST categorías correctas`,
    wcst_persev    = `M-WCST perseveraciones`,
    wcst_err       = `M-WCST errores`,
    wcst_err_total = `M-WCST total errores`,

    # ── Trail Making Test ────────────────────────────────────────────────────
    tmt_a = `TMT A tiempo (sg)`,
    tmt_b = `TMT B tiempo (sg)`,

    # ── BTA ──────────────────────────────────────────────────────────────────
    bta_n     = `BTA-N`,
    bta_l     = `BTA-L`,
    bta_total = `BTA Total`,

    # ── SDMT ─────────────────────────────────────────────────────────────────
    sdmt_correct = `SDMT Aciertos`,
    sdmt_err     = `SDMT Errores`
  )
```

---

# Variable Typing {#typing}

```{r typing}
df <- df %>%
  mutate(
    genero    = factor(genero,
                       levels = c("H", "M"),
                       labels = c("Male", "Female")),
    edad      = as.numeric(edad),
    educacion = as.numeric(educacion)
  )

# Hard assertions
stopifnot(
  "genero is not a 2-level factor" =
    is.factor(df$genero) && nlevels(df$genero) == 2,
  "edad is not numeric"     = is.numeric(df$edad),
  "educacion is not numeric" = is.numeric(df$educacion)
)

cat("genero levels:", levels(df$genero), "\n")
cat("edad class:", class(df$edad), "\n")
cat("educacion class:", class(df$educacion), "\n")
```

---

# Neuropsychological Composites {#composites}

```{r composites}
df <- df %>%
  mutate(
    # Phonological fluency total (letters M + R + P)
    flu_fon_total = flu_fon_M + flu_fon_R + flu_fon_P,

    # Semantic fluency total (animals + fruits)
    flu_sem_total = flu_sem_animales + flu_sem_frutas
  )

cat("flu_fon_total — range:", range(df$flu_fon_total, na.rm = TRUE), "\n")
cat("flu_sem_total — range:", range(df$flu_sem_total, na.rm = TRUE), "\n")
```

---

# Structural Redundancy Check {#redundancy}

Three variables in the battery are computed totals of their sub-components.
We confirm consistency before any analysis. If any assertion fails, the script
halts loudly rather than propagating silent errors.

```{r redundancy-check}
.diag <- df %>%
  summarise(
    # HVLT-R total = trial 1 + trial 2 + trial 3
    hvlt_ok = all(
      abs((hvlt_e1 + hvlt_e2 + hvlt_e3) - hvlt_total) < 1e-6,
      na.rm = TRUE
    ),
    # BTA total = N subscale + L subscale
    bta_ok = all(
      abs((bta_n + bta_l) - bta_total) < 1e-6,
      na.rm = TRUE
    ),
    # M-WCST total errors = perseverations + non-perseverative errors
    wcst_ok = all(
      abs((wcst_persev + wcst_err) - wcst_err_total) < 1e-6,
      na.rm = TRUE
    )
  )

kable(.diag,
      caption = "Structural Redundancy Verification (TRUE = consistent)",
      col.names = c("HVLT total = e1+e2+e3",
                    "BTA total = N+L",
                    "WCST err_total = persev+err")) %>%
  kable_styling(bootstrap_options = c("striped", "condensed"),
                full_width = FALSE)

stopifnot(
  "HVLT total does not equal sum of trials" = isTRUE(.diag$hvlt_ok),
  "BTA total does not equal N + L"          = isTRUE(.diag$bta_ok),
  "WCST err_total != persev + err"           = isTRUE(.diag$wcst_ok)
)
```

---

# Direction Inversion {#inversion}

TMT (time in seconds) and WCST error counts are *lower-is-better* metrics.
All 13 primary indicators are sign-inverted so that **higher values = better
performance** across the board. This ensures uniform directionality in
correlation matrices, regression coefficients, and forest plots.

> **Note:** Inversion preserves the original scale; only the sign is flipped.
> No z-standardisation is applied here (done within regression models if
> needed).

```{r invert}
df <- df %>%
  mutate(
    # Primary outcomes (enter models)
    tmt_a_inv = -1 * tmt_a,
    tmt_b_inv = -1 * tmt_b,

    # Secondary / sensitivity indicators
    wcst_persev_inv = -1 * wcst_persev,
    wcst_err_inv    = -1 * wcst_err
  )

cat("tmt_a_inv — range:", range(df$tmt_a_inv, na.rm = TRUE), "\n")
cat("tmt_b_inv — range:", range(df$tmt_b_inv, na.rm = TRUE), "\n")
```

---

# Acculturation Score {#acculturation}

The acculturation score is the **unweighted sum** of 16 Likert items (1–5
each). Higher scores indicate greater integration into the majority
(mestizo-Colombian) culture.

- Theoretical range: **16–80**
- All 88 participants have complete AC_ data (no imputation required)

```{r acculturation}
ac_items <- c(
  "AC_Hablar", "AC_Leer", "AC_Escribir", "AC_Idioma_Infancia",
  "AC_Idioma_casa", "AC_Idioma_trabajo", "AC_Idioma_amigos",
  "AC_Idioma_pensamiento", "AC_Amigos_cercanos", "AC_Fiestas",
  "AC_Visitas", "AC_Amigos_hijos", "AC_Rituales", "AC_Religion",
  "AC_Vestimenta", "AC_Se_considera"
)

stopifnot("AC_ columns not found in df" = all(ac_items %in% names(df)))

df <- df %>%
  mutate(across(all_of(ac_items), as.numeric)) %>%
  mutate(
    acculturation_total = rowSums(across(all_of(ac_items)), na.rm = FALSE)
  )

cat("acculturation_total\n")
cat("  NA count:", sum(is.na(df$acculturation_total)), "\n")
cat("  Min:", min(df$acculturation_total, na.rm = TRUE),
    "| Max:", max(df$acculturation_total, na.rm = TRUE),
    "| Mean:", round(mean(df$acculturation_total, na.rm = TRUE), 2), "\n")
```

---

# Linguistic Dominance Index (L1/L2) {#dominance}

## Definition

$$
\text{dom\_L1L2} =
\underbrace{\bar{x}(\text{Expression}_{L1},\, \text{Comprehension}_{L1},\, \text{Reading}_{L1},\, \text{Writing}_{L1})}_{\text{Embera proficiency}}
-
\underbrace{\bar{x}(\text{Expression}_{L2},\, \text{Comprehension}_{L2},\, \text{Reading}_{L2},\, \text{Writing}_{L2})}_{\text{Spanish proficiency}}
$$

- Items are Likert-scaled 1–5 (higher = higher self-rated proficiency).
- Theoretical range: **−4 to +4**.
- **Positive values** → Embera dominance (L1 > L2).
- **Negative values** → Spanish dominance (L2 > L1).
- **≈ 0** → balanced bilingualism.

## Rationale for mean-difference (not sum-difference)

Using the **mean** of the four skills (rather than the raw sum) keeps the
index on the native 1–5 Likert metric, making the regression coefficient
directly interpretable as the change in cognitive score per one-point increase
in relative Embera dominance.

## Missing data

Pre-inspection confirmed all 88 participants have complete data on the
8 proficiency items. No imputation is applied. The commented block below
provides a median-imputation fallback for transparency.

```{r dominance}
pi_vars <- c("pi_expresion", "pi_comprension", "pi_lectura", "pi_escritura")
si_vars <- c("si_expresion", "si_comprension", "si_lectura", "si_escritura")

# Force numeric (character coercion guard from Excel read)
df <- df %>%
  mutate(across(all_of(c(pi_vars, si_vars)), as.numeric))

# # Median-imputation fallback (not applied; all cases complete)
# df <- df %>%
#   mutate(across(all_of(c(pi_vars, si_vars)),
#     ~ ifelse(is.na(.x), median(.x, na.rm = TRUE), .x)))

df <- df %>%
  rowwise() %>%
  mutate(
    l1_proficiency = mean(c_across(all_of(pi_vars)), na.rm = FALSE),
    l2_proficiency = mean(c_across(all_of(si_vars)), na.rm = FALSE),
    dom_L1L2       = l1_proficiency - l2_proficiency
  ) %>%
  ungroup()

cat("dom_L1L2\n")
cat("  NA count:", sum(is.na(df$dom_L1L2)), "\n")
cat("  Min:", round(min(df$dom_L1L2, na.rm = TRUE), 3),
    "| Max:", round(max(df$dom_L1L2, na.rm = TRUE), 3),
    "| Mean:", round(mean(df$dom_L1L2, na.rm = TRUE), 3), "\n")
```

---

# Final Analytic Dataset {#final-dataset}

```{r final-dataset}
# ── Variable name vectors (also saved to vars_lookup.rds) ──────────────────

primary_outcomes_13 <- c(
  "hvlt_total", "hvlt_tardia", "hvlt_recon",    # verbal memory
  "rey_memoria", "rey_copia",                    # visuospatial
  "flu_fon_total", "flu_sem_total",              # verbal fluency
  "bta_total",                                   # attention
  "sdmt_correct",                                # processing speed
  "tmt_a_inv", "tmt_b_inv",                     # exec speed (inverted)
  "wcst_cat",                                    # executive function
  "stroop_pc_calc"                               # exec attention
)

predictors_fixed <- c(
  "edad", "educacion", "genero", "dom_L1L2", "acculturation_total"
)

sociodem_descriptive <- c(
  "ID", "edad", "genero", "educacion", "bilingue",
  "l1_proficiency", "l2_proficiency"
)

# ── Build df_analytic (VERSIÓN CORREGIDA) ──────────────────────────────────

df_analytic <- df %>%
  dplyr::select(all_of(unique(c(
    sociodem_descriptive,
    predictors_fixed,
    primary_outcomes_13,
    # Secondary / sensitivity variables:
    "wcst_persev", "wcst_err", "wcst_persev_inv", "wcst_err_inv",
    "hvlt_fp_rel", "hvlt_fp_norel", "hvlt_errores",
    "stroop_interf", "sdmt_err", "tmt_a", "tmt_b",
    "mmse", "phq9", "bartel"
  ))))

# ── Listwise-complete subset ────────────────────────────────────────────────
df_complete <- df_analytic %>%
  filter(if_all(
    all_of(c(primary_outcomes_13, predictors_fixed)),
    ~ !is.na(.x)
  ))

cat("N in df_analytic:", nrow(df_analytic), "\n")
cat("N listwise complete (13 outcomes + 5 predictors):",
    nrow(df_complete), "\n")
```

---

# Save Analytic Objects {#save}

```{r save}
saveRDS(df_raw,      "df_raw.rds")
saveRDS(df,          "df_full.rds")
saveRDS(df_analytic, "df_analytic.rds")
saveRDS(df_complete, "df_complete.rds")

saveRDS(
  list(
    primary_outcomes_13 = primary_outcomes_13,
    predictors_fixed    = predictors_fixed,
    ac_items            = ac_items,
    pi_vars             = pi_vars,
    si_vars             = si_vars
  ),
  file = "vars_lookup.rds"
)

cat("Objects saved to working directory:\n")
cat("  df_raw.rds, df_full.rds, df_analytic.rds,",
    "df_complete.rds, vars_lookup.rds\n")
```

---

# Verification Summary {#summary}

## Sample characteristics

```{r summary-sociodem}
df_analytic %>%
  summarise(
    `N`                = as.character(n()),
    `Age M (SD)`       = paste0(round(mean(edad), 1), " (",
                                round(sd(edad), 1), ")"),
    `Age range`        = paste0(min(edad), "–", max(edad)),
    `Education M (SD)` = paste0(round(mean(educacion), 1), " (",
                                round(sd(educacion), 1), ")"),
    `Males n (%)`      = paste0(sum(genero == "Male"), " (",
                                round(100 * mean(genero == "Male"), 1), "%)"),
    `Females n (%)`    = paste0(sum(genero == "Female"), " (",
                                round(100 * mean(genero == "Female"), 1), "%)")
  ) %>%
  tidyr::pivot_longer(everything(), names_to = "Statistic",
                      values_to = "Value") %>%
  kable(caption = "Sample Characteristics (N = 88)") %>%
  kable_styling(bootstrap_options = c("striped", "condensed"),
                full_width = FALSE)
```

## Constructed predictors

```{r summary-predictors}
df_analytic %>%
  dplyr::select(all_of(c("acculturation_total", "dom_L1L2",
                         "l1_proficiency", "l2_proficiency"))) %>%
  tidyr::pivot_longer(everything(), names_to = "Variable",
                      values_to = "Value") %>%
  group_by(Variable) %>%
  summarise(
    N    = sum(!is.na(Value)),
    Mean = round(mean(Value, na.rm = TRUE), 2),
    SD   = round(sd(Value, na.rm = TRUE), 2),
    Min  = round(min(Value, na.rm = TRUE), 2),
    Max  = round(max(Value, na.rm = TRUE), 2),
    .groups = "drop"
  ) %>%
  kable(caption = "Constructed Predictors — Descriptive Summary") %>%
  kable_styling(bootstrap_options = c("striped", "condensed"),
                full_width = FALSE)
```

## 13 primary outcomes (higher = better for all)

```{r summary-outcomes}
# Opción 1: Especificar namespace explícitamente
df_analytic %>%
  dplyr::select(all_of(primary_outcomes_13)) %>%
  tidyr::pivot_longer(everything(), names_to = "Variable",
                      values_to = "Value") %>%
  group_by(Variable) %>%
  summarise(
    N    = sum(!is.na(Value)),
    Mean = round(mean(Value, na.rm = TRUE), 2),
    SD   = round(sd(Value, na.rm = TRUE), 2),
    Min  = round(min(Value, na.rm = TRUE), 2),
    Max  = round(max(Value, na.rm = TRUE), 2),
    .groups = "drop"
  ) %>%
  kable(caption = "13 Primary Outcomes — Range Check") %>%
  kable_styling(bootstrap_options = c("striped", "condensed"),
                full_width = FALSE)
```

## Missing data check (expected = 0 for all analytic variables)

```{r na-check}
.na_tbl <- df_analytic %>%
  dplyr::select(all_of(c(primary_outcomes_13, predictors_fixed))) %>%
  dplyr::summarise(across(everything(), ~ sum(is.na(.x)))) %>%
  tidyr::pivot_longer(everything(),
                      names_to  = "Variable",
                      values_to = "N_missing")

kable(.na_tbl,
      caption = "Missing Data in 13 Outcomes + 5 Predictors (expected: all 0)") %>%
  kable_styling(bootstrap_options = c("striped", "condensed"),
                full_width = FALSE) %>%
  row_spec(which(.na_tbl$N_missing > 0), background = "#ffe4e4")
```

```{r}
# =============================================================================
# AJUSTE DE ACULTURACIÓN
# =============================================================================
# Objetivo: (a) Recodificar AC_Religion de escala 2-6 a 1-5
#           (b) Invertir 9 ítems (8 lenguaje + 1 rituales) para alinear 
#               dirección "mayor = más aculturación"
#           (c) Calcular acculturation_mean (promedio 1-5)
# =============================================================================

# -----------------------------------------------------------------------------
# 1. RECODIFICACIÓN AC_RELIGION (2-6 → 1-5)
# -----------------------------------------------------------------------------
# Escala original: 1=No religioso (eliminado/corregido), 2=Solo Embera, ..., 
# 6=Solo católica/cristiana/otra
# Escala nueva: 1=Solo Embera, ..., 5=Solo católica/cristiana/otra

df <- df %>%
  mutate(
    AC_Religion_recod = case_when(
      AC_Religion == 2 ~ 1,
      AC_Religion == 3 ~ 2,
      AC_Religion == 4 ~ 3,
      AC_Religion == 5 ~ 4,
      AC_Religion == 6 ~ 5,
      TRUE ~ NA_real_  # Captura cualquier valor inesperado como NA
    )
  )

# Verificación: distribución antes y después
cat("AC_Religion ANTES de recodificar:\n")
print(table(df$AC_Religion, useNA = "always"))
cat("\nAC_Religion DESPUÉS de recodificar (nueva escala 1-5):\n")
print(table(df$AC_Religion_recod, useNA = "always"))
cat("\n")

# Chequeo de seguridad: confirmar que no hay NAs inesperados
stopifnot(
  "AC_Religion_recod tiene NAs no esperados" = sum(is.na(df$AC_Religion_recod)) == 0
)

# -----------------------------------------------------------------------------
# 2. INVERSIÓN DE ÍTEMS (8 lenguaje + 1 rituales = 9 en total)
# -----------------------------------------------------------------------------
# Fórmula de inversión: nuevo = 6 - original (para escala Likert 1-5)
# Esto voltea: 1↔5, 2↔4, 3↔3

# Lista de los 8 ítems de lenguaje a invertir
lang_items <- c(
  "AC_Hablar", "AC_Leer", "AC_Escribir", "AC_Idioma_Infancia",
  "AC_Idioma_casa", "AC_Idioma_trabajo", "AC_Idioma_amigos", 
  "AC_Idioma_pensamiento"
)

# Invertir lenguaje
df <- df %>%
  mutate(across(all_of(lang_items), ~ 6 - .x, .names = "{.col}_inv"))

# Invertir AC_Rituales
df <- df %>%
  mutate(AC_Rituales_inv = 6 - AC_Rituales)

# Verificación rápida: mostrar un ítem original vs invertido
cat("Verificación de inversión (ejemplo: AC_Hablar):\n")
cat("Original → Invertido\n")
print(table(Original = df$AC_Hablar, Invertido = df$AC_Hablar_inv))
cat("\n")

# -----------------------------------------------------------------------------
# -----------------------------------------------------------------------------
# 3. CÁLCULO DE ACCULTURATION_MEAN (promedio 1-5)
# -----------------------------------------------------------------------------
# Componentes del promedio:
#   - 8 ítems lenguaje invertidos: AC_Hablar_inv, ..., AC_Idioma_pensamiento_inv
#   - 1 ítem rituales invertido: AC_Rituales_inv
#   - 7 ítems en dirección original correcta: AC_Amigos_cercanos, AC_Fiestas, 
#     AC_Visitas, AC_Amigos_hijos, AC_Religion_recod, AC_Vestimenta, AC_Se_considera

# Nombres de variables invertidas (8 lenguaje + 1 rituales)
inverted_vars <- paste0(lang_items, "_inv")
inverted_vars <- c(inverted_vars, "AC_Rituales_inv")

# Variables originales en dirección correcta (7)
correct_direction_vars <- c(
  "AC_Amigos_cercanos", "AC_Fiestas", "AC_Visitas", "AC_Amigos_hijos",
  "AC_Religion_recod", "AC_Vestimenta", "AC_Se_considera"
)

# Vector completo de las 16 variables para el promedio
acculturation_components <- c(inverted_vars, correct_direction_vars)

cat("Componentes del índice de aculturación (16 ítems):\n")
cat(paste(acculturation_components, collapse = "\n"), "\n\n")

# Calcular promedio (rowMeans con na.rm=TRUE prorratea si hay algún NA)
df <- df %>%
  rowwise() %>%
  mutate(
    acculturation_mean = mean(c_across(all_of(acculturation_components)), 
                              na.rm = TRUE)
  ) %>%
  ungroup()

# -----------------------------------------------------------------------------
# 4. VERIFICACIÓN FINAL
# -----------------------------------------------------------------------------

cat("========================================================================\n")
cat("RESUMEN DE ACULTURACIÓN - acculturation_mean\n")
cat("========================================================================\n")

cat("Estadísticos descriptivos:\n")
print(summary(df$acculturation_mean))

cat("\nNA count:", sum(is.na(df$acculturation_mean)), "\n")
cat("Min:", round(min(df$acculturation_mean, na.rm = TRUE), 3), "\n")
cat("Max:", round(max(df$acculturation_mean, na.rm = TRUE), 3), "\n")
cat("Mean:", round(mean(df$acculturation_mean, na.rm = TRUE), 3), "\n")
cat("SD:", round(sd(df$acculturation_mean, na.rm = TRUE), 3), "\n")

# Chequeo de rango esperado [1, 5]
stopifnot(
  "acculturation_mean fuera del rango esperado [1,5]" = 
    min(df$acculturation_mean, na.rm = TRUE) >= 1 && 
    max(df$acculturation_mean, na.rm = TRUE) <= 5
)

cat("\n✓ Rango verificado: [1, 5]\n")
cat("✓ Dirección uniforme: mayor = más aculturación en los 16 ítems\n")
cat("========================================================================\n\n")

# -----------------------------------------------------------------------------
# 5. COMPARACIÓN CON EL TOTAL ANTERIOR (opcional, para auditoría)
# -----------------------------------------------------------------------------
# Si en tu código anterior calculaste acculturation_total (suma 16-80),
# podemos comparar para ver el efecto del ajuste. Si no existe, comenta esto.

if ("acculturation_total" %in% names(df)) {
  cat("Comparación con acculturation_total anterior (suma, escala 16-80):\n")
  cat("Correlación Pearson entre total (suma) y mean (promedio):", 
      round(cor(df$acculturation_total, df$acculturation_mean, 
                use = "complete.obs"), 4), "\n")
  cat("(Esperado: ~1.0 si solo cambia escala; <1.0 si hubo inversiones)\n\n")
}

# -----------------------------------------------------------------------------
# 6. GUARDAR OBJETO ACTUALIZADO
# -----------------------------------------------------------------------------

if (exists("df_analytic")) {
  # Eliminar acculturation_total si existe (sintaxis base R, 100% robusta)
  if ("acculturation_total" %in% names(df_analytic)) {
    df_analytic$acculturation_total <- NULL
  }
  
  # Añadir acculturation_mean
  df_analytic <- left_join(
    df_analytic,
    df[, c("ID", "acculturation_mean")],
    by = "ID"
  )
  cat("df_analytic actualizado con acculturation_mean.\n")
} else {
  cat("df_analytic no existe en el entorno. Crea df_analytic primero o ajusta esta sección.\n")
}

cat("\nAJUSTE DE ACULTURACIÓN COMPLETADO.\n")
```


---

# Session Information {#session}

*Record for the Methods section of the manuscript.*

```{r session}
sessionInfo()
```

---

> **Step 1 complete.**  
> Objects available in session: `df_raw`, `df`, `df_analytic`, `df_complete`.  
> Proceed to **Step 2** only after Carlos confirms this output.

```{r}
# Actualizar df_complete si existe
if (exists("df_complete")) {
  if ("acculturation_total" %in% names(df_complete)) {
    df_complete$acculturation_total <- NULL
  }
  df_complete <- left_join(
    df_complete,
    df[, c("ID", "acculturation_mean")],
    by = "ID"
  )
  cat("df_complete actualizado con acculturation_mean.\n")
}

# Actualizar vars_lookup si existe
if (exists("predictors_fixed")) {
  predictors_fixed <- c("edad", "educacion", "genero", "dom_L1L2", "acculturation_mean")
  cat("predictors_fixed actualizado:\n")
  print(predictors_fixed)
  cat("\n")
}

# Guardar objetos actualizados
saveRDS(df_analytic, "df_analytic.rds")
saveRDS(df_complete, "df_complete.rds")
saveRDS(
  list(
    primary_outcomes_13 = primary_outcomes_13,
    predictors_fixed = predictors_fixed,
    ac_items = ac_items,
    pi_vars = pi_vars,
    si_vars = si_vars
  ),
  file = "vars_lookup.rds"
)

cat("Objetos guardados: df_analytic.rds, df_complete.rds, vars_lookup.rds\n")
cat("LISTO PARA PASO 2.\n")
```

```{r}
# =============================================================================
# PASO 2 — DESCRIPTIVOS | Bloque 1b: Lingüísticas y aculturación (CORRECTO)
# =============================================================================

# Proficiencia L1 (Embera)
cat("PROFICIENCIA L1 (Embera, escala 1-5):\n")
cat("  M =", round(mean(df_complete$l1_proficiency), 2), "\n")
cat("  SD =", round(sd(df_complete$l1_proficiency), 2), "\n")
cat("  Rango:", round(min(df_complete$l1_proficiency), 2), "–", 
    round(max(df_complete$l1_proficiency), 2), "\n\n")

# Proficiencia L2 (Español)
cat("PROFICIENCIA L2 (Español, escala 1-5):\n")
cat("  M =", round(mean(df_complete$l2_proficiency), 2), "\n")
cat("  SD =", round(sd(df_complete$l2_proficiency), 2), "\n")
cat("  Rango:", round(min(df_complete$l2_proficiency), 2), "–", 
    round(max(df_complete$l2_proficiency), 2), "\n\n")

# Dominancia L1/L2
cat("DOMINANCIA L1/L2 (escala -4 a +4):\n")
cat("  M =", round(mean(df_complete$dom_L1L2), 2), "\n")
cat("  SD =", round(sd(df_complete$dom_L1L2), 2), "\n")
cat("  Rango:", round(min(df_complete$dom_L1L2), 2), "–", 
    round(max(df_complete$dom_L1L2), 2), "\n")
cat("  Interpretación: valor positivo = dominancia Embera (L1 > L2)\n\n")

# Aculturación (AHORA SÍ DEBE FUNCIONAR)
cat("ACULTURACIÓN (promedio, escala 1-5):\n")
cat("  M =", round(mean(df_complete$acculturation_mean), 2), "\n")
cat("  SD =", round(sd(df_complete$acculturation_mean), 2), "\n")
cat("  Rango:", round(min(df_complete$acculturation_mean), 2), "–", 
    round(max(df_complete$acculturation_mean), 2), "\n\n")
```

```{r}
# =============================================================================
# PASO 2 — DESCRIPTIVOS | Bloque 1c: Cribados (MMSE, PHQ-9, Bartel)
# =============================================================================

# MMSE
cat("MMSE (Mini-Mental State Examination):\n")
cat("  M =", round(mean(df_complete$mmse, na.rm = TRUE), 1), "\n")
cat("  SD =", round(sd(df_complete$mmse, na.rm = TRUE), 1), "\n")
cat("  Rango:", min(df_complete$mmse, na.rm = TRUE), "–", 
    max(df_complete$mmse, na.rm = TRUE), "\n\n")

# PHQ-9
cat("PHQ-9 (Patient Health Questionnaire-9):\n")
cat("  M =", round(mean(df_complete$phq9, na.rm = TRUE), 1), "\n")
cat("  SD =", round(sd(df_complete$phq9, na.rm = TRUE), 1), "\n")
cat("  Rango:", min(df_complete$phq9, na.rm = TRUE), "–", 
    max(df_complete$phq9, na.rm = TRUE), "\n\n")

# Barthel
cat("BARTHEL INDEX (Activities of Daily Living):\n")
cat("  M =", round(mean(df_complete$bartel, na.rm = TRUE), 1), "\n")
cat("  SD =", round(sd(df_complete$bartel, na.rm = TRUE), 1), "\n")
cat("  Rango:", min(df_complete$bartel, na.rm = TRUE), "–", 
    max(df_complete$bartel, na.rm = TRUE), "\n\n")
```
```{r}
# =============================================================================
# PASO 2 — DESCRIPTIVOS | Bloque 1d: TABLA 1 FORMATEADA
# =============================================================================

library(knitr)
library(kableExtra)

# Construir tabla con todos los valores confirmados
tabla1 <- data.frame(
  Characteristic = c(
    "Age, years",
    "  M (SD)",
    "  Range",
    "Education, years",
    "  M (SD)",
    "  Range",
    "Sex, n (%)",
    "  Male",
    "  Female",
    "Bilingualism (Embera-Spanish), n (%)",
    "  Bilingual",
    "L1 proficiency (Embera), 1–5 scale",
    "  M (SD)",
    "  Range",
    "L2 proficiency (Spanish), 1–5 scale",
    "  M (SD)",
    "  Range",
    "L1/L2 dominance index, −4 to +4",
    "  M (SD)",
    "  Range",
    "Acculturation (mean), 1–5 scale",
    "  M (SD)",
    "  Range",
    "MMSE total score",
    "  M (SD)",
    "PHQ-9 total score",
    "  M (SD)",
    "Barthel Index total score",
    "  M (SD)"
  ),
  Value = c(
    "",
    "33.4 (12.3)",
    "18–73",
    "",
    "5.9 (4.3)",
    "0–19",
    "",
    "42 (47.7%)",
    "46 (52.3%)",
    "",
    "88 (100.0%)",
    "",
    "4.09 (0.91)",
    "2.00–5.00",
    "",
    "3.59 (1.07)",
    "1.00–5.00",
    "",
    "0.50 (1.25)",
    "−2.50–3.50",
    "",
    "2.42 (0.62)",
    "1.00–3.56",
    "",
    "26.2 (2.5)",
    "",
    "3.0 (2.6)",
    "",
    "99.9 (0.5)"
  ),
  stringsAsFactors = FALSE
)

# Renderizar tabla
cat("========================================================================\n")
cat("TABLE 1\n")
cat("Sociodemographic and Clinical Characteristics of the Sample (N = 88)\n")
cat("========================================================================\n\n")

kable(tabla1, 
      col.names = c("Characteristic", "Value"),
      align = c("l", "r"),
      format = "simple") %>%
  print()

cat("\n========================================================================\n")
cat("Nota: L1 = first language (Embera); L2 = second language (Spanish).\n")
cat("L1/L2 dominance index: positive values indicate L1 dominance.\n")
cat("MMSE = Mini-Mental State Examination; PHQ-9 = Patient Health\n")
cat("Questionnaire-9; Barthel Index = Activities of Daily Living.\n")
cat("========================================================================\n")
```

```{r}
# =============================================================================
# PASO 2 — DESCRIPTIVOS | Bloque 2: TABLA 2 — Rendimiento neuropsicológico
# =============================================================================

library(psych)
library(dplyr)

# Vector de los 13 indicadores primarios (del brief)
primary_outcomes_13 <- c(
  "hvlt_total", "hvlt_tardia", "hvlt_recon",      # Memoria verbal
  "rey_memoria", "rey_copia",                     # Visoespacial
  "flu_fon_total", "flu_sem_total",               # Fluidez
  "bta_total",                                    # Atención
  "sdmt_correct",                                 # Velocidad procesamiento
  "tmt_a_inv", "tmt_b_inv",                       # Velocidad/Ejecutiva (invertidos)
  "wcst_cat",                                     # Función ejecutiva
  "stroop_pc_calc"                                # Atención ejecutiva
)

# Calcular descriptivos completos con psych::describe()
desc_neuro <- psych::describe(df_complete[, primary_outcomes_13])

# Mostrar tabla completa
cat("========================================================================\n")
cat("TABLA 2 — Neuropsychological Performance (N = 88)\n")
cat("Descriptive Statistics for 13 Primary Indicators\n")
cat("========================================================================\n\n")

print(desc_neuro, digits = 2)

cat("\n========================================================================\n")
cat("Columnas: n, mean, sd, median, trimmed, mad, min, max, range, skew, kurtosis, se\n")
cat("Nota: Todos los indicadores están en dirección 'mayor = mejor rendimiento'\n")
cat("      (tmt_a_inv y tmt_b_inv son tiempos invertidos con signo negativo)\n")
cat("========================================================================\n")
```

```{r}
# =============================================================================
# PASO 2 — DESCRIPTIVOS | Bloque 3: Diferencias por género
# =============================================================================

library(dplyr)

cat("========================================================================\n")
cat("COMPARACIONES POR GÉNERO (Mann-Whitney U test)\n")
cat("========================================================================\n\n")

# Función helper para Mann-Whitney + efecto tamaño
comparar_genero <- function(var_name, data) {
  male <- data %>% filter(genero == "Male") %>% pull(!!sym(var_name))
  female <- data %>% filter(genero == "Female") %>% pull(!!sym(var_name))
  
  # Mann-Whitney U test
  test <- wilcox.test(male, female, exact = FALSE)
  
  # Medias por grupo
  m_male <- mean(male, na.rm = TRUE)
  m_female <- mean(female, na.rm = TRUE)
  
  # r de efecto (Z / sqrt(N))
  z <- qnorm(test$p.value / 2)
  r <- abs(z) / sqrt(length(male) + length(female))
  
  return(data.frame(
    Variable = var_name,
    Male_M = round(m_male, 2),
    Female_M = round(m_female, 2),
    U = round(test$statistic, 0),
    p = round(test$p.value, 3),
    r = round(r, 3)
  ))
}

# Comparar las 13 variables neuropsicológicas
resultados_genero <- bind_rows(
  lapply(primary_outcomes_13, comparar_genero, data = df_complete)
)

print(resultados_genero)

cat("\n--- Sociodemográficas y lingüísticas ---\n")
cat("\nEdad:\n")
print(comparar_genero("edad", df_complete))

cat("\nEducación:\n")
print(comparar_genero("educacion", df_complete))

cat("\nDominancia L1/L2:\n")
print(comparar_genero("dom_L1L2", df_complete))

cat("\nAculturación:\n")
print(comparar_genero("acculturation_mean", df_complete))

cat("\n========================================================================\n")
cat("Nota: p < .05 indica diferencia significativa.\n")
cat("r = tamaño del efecto (0.1=pequeño, 0.3=mediano, 0.5=grande).\n")
cat("========================================================================\n")
```
```{r}
# =============================================================================
# PASO 2 — DESCRIPTIVOS | Bloque 4: Correlaciones con edad y escolaridad
# =============================================================================

library(Hmisc)  # Para rcorr con Spearman

cat("========================================================================\n")
cat("CORRELACIONES BIVARIADAS (Spearman) CON EDAD Y ESCOLARIDAD\n")
cat("========================================================================\n\n")

# Seleccionar variables para correlación
vars_corr <- df_complete[, c("edad", "educacion", primary_outcomes_13)]

# Matriz de correlación Spearman
cor_matrix <- rcorr(as.matrix(vars_corr), type = "spearman")

# Extraer correlaciones con edad
cat("--- Correlaciones con EDAD ---\n")
cor_edad <- data.frame(
  Variable = primary_outcomes_13,
  rho = round(cor_matrix$r["edad", primary_outcomes_13], 3),
  p = round(cor_matrix$P["edad", primary_outcomes_13], 3)
)
print(cor_edad, row.names = FALSE)

cat("\n--- Correlaciones con EDUCACIÓN ---\n")
cor_educ <- data.frame(
  Variable = primary_outcomes_13,
  rho = round(cor_matrix$r["educacion", primary_outcomes_13], 3),
  p = round(cor_matrix$P["educacion", primary_outcomes_13], 3)
)
print(cor_educ, row.names = FALSE)

cat("\n========================================================================\n")
cat("Nota: rho = coeficiente de correlación Spearman.\n")
cat("p < .05 indica correlación significativa.\n")
cat("Valores absolutos: |rho| < 0.3 = débil, 0.3-0.5 = moderada, > 0.5 = fuerte.\n")
cat("========================================================================\n")
```

```{r}
# =============================================================================
# PASO 3 — ANÁLISIS CORRELACIONAL | Bloque 5a: Matriz Spearman
# =============================================================================

library(Hmisc)
library(corrplot)

cat("========================================================================\n")
cat("PASO 3 — MATRIZ DE CORRELACIONES ENTRE 13 INDICADORES PRIMARIOS\n")
cat("========================================================================\n\n")

# Matriz de correlación Spearman entre los 13 indicadores
cor_13 <- rcorr(as.matrix(df_complete[, primary_outcomes_13]), type = "spearman")

# Mostrar matriz de correlaciones
cat("--- MATRIZ DE CORRELACIONES (Spearman rho) ---\n\n")
print(round(cor_13$r, 3))

cat("\n--- MATRIZ DE p-values ---\n\n")
print(round(cor_13$P, 3))

# Estadísticos de la matriz (triangular superior, sin diagonal)
triangulo_sup <- cor_13$r[upper.tri(cor_13$r)]

cat("\n========================================================================\n")
cat("ESTADÍSTICOS DE LA MATRIZ DE CORRELACIONES\n")
cat("========================================================================\n")
cat("N total de pares:", length(triangulo_sup), 
    "(13 variables × 12 / 2 = 78 pares)\n")
cat("Mediana rho:", round(median(triangulo_sup), 3), "\n")
cat("Rango rho:", round(min(triangulo_sup), 3), "–", 
    round(max(triangulo_sup), 3), "\n")
cat("% pares con rho ≥ .30:", 
    round(100 * mean(triangulo_sup >= 0.30), 1), "%\n")
cat("% pares con rho ≥ .50:", 
    round(100 * mean(triangulo_sup >= 0.50), 1), "%\n")
cat("% pares con rho ≥ .70:", 
    round(100 * mean(triangulo_sup >= 0.70), 1), "%\n")
cat("========================================================================\n\n")

# Identificar las 10 correlaciones más fuertes
cor_matriz_long <- data.frame(
  Var1 = rep(rownames(cor_13$r), each = ncol(cor_13$r)),
  Var2 = rep(colnames(cor_13$r), times = nrow(cor_13$r)),
  rho = as.vector(cor_13$r),
  p = as.vector(cor_13$P)
)

# Filtrar diagonal y duplicados (mantener solo triángulo superior)
cor_matriz_long <- cor_matriz_long %>%
  filter(Var1 != Var2) %>%
  mutate(pair = paste(pmin(Var1, Var2), pmax(Var1, Var2), sep = " - ")) %>%
  distinct(pair, .keep_all = TRUE) %>%
  arrange(desc(abs(rho)))

cat("--- 10 CORRELACIONES MÁS FUERTES ---\n")
print(cor_matriz_long[1:10, c("Var1", "Var2", "rho", "p")], row.names = FALSE)

cat("\n========================================================================\n")
```

```{r}
# =============================================================================
# PASO 3 | Bloque 5b: HEATMAP + DENDROGRAMA (Figura 1)
# =============================================================================

library(corrplot)
library(RColorBrewer)

# Etiquetas más cortas para la figura
nombres_cortos <- c(
  "HVLT Total", "HVLT Delayed", "HVLT Recog",
  "Rey Memory", "Rey Copy",
  "Phon Fluency", "Sem Fluency",
  "BTA Total",
  "SDMT",
  "TMT-A", "TMT-B",
  "WCST Cat",
  "Stroop PC"
)

# Renombrar filas/columnas de la matriz
cor_matriz_fig <- cor_13$r
rownames(cor_matriz_fig) <- nombres_cortos
colnames(cor_matriz_fig) <- nombres_cortos

# Generar heatmap con dendrograma jerárquico
cat("Generando Figura 1: Heatmap + Dendrograma...\n")
cat("(La figura se mostrará en ventana de gráficos)\n\n")

# Configurar ventana gráfica
par(mfrow = c(1,1), mar = c(1, 1, 3, 1))

# Heatmap + dendrograma (método Ward, distancia euclidiana)
corrplot(cor_matriz_fig, 
         method = "color",
         type = "full",
         order = "hclust",           # Clustering jerárquico
         hclust.method = "ward.D2",  # Método Ward
         addrect = 3,                # Rectángulos alrededor de 3 clusters
         col = brewer.pal(n = 9, name = "RdYlBu"),
         addCoef.col = "black",      # Añadir coeficientes en negro
         number.cex = 0.6,           # Tamaño de los números
         tl.col = "black",           # Color de etiquetas
         tl.srt = 45,                # Rotación de etiquetas
         tl.cex = 0.8,               # Tamaño de etiquetas
         title = "Figure 1. Correlation Matrix (Spearman) with Hierarchical Clustering",
         mar = c(0, 0, 2, 0))

cat("Figura 1 generada. Revisa la ventana de gráficos.\n")
cat("Para guardar: click derecho > 'Save as...' o usar código adicional.\n\n")

cat("========================================================================\n")
cat("PASO 3 COMPLETADO\n")
cat("========================================================================\n")
```

```{r}
# Guardar como PNG de alta resolución (600 dpi, publication-quality)
png("Figure1_Correlation_Heatmap.png", width = 3000, height = 3000, res = 300)
corrplot(cor_matriz_fig, 
         method = "color", type = "full", order = "hclust",
         hclust.method = "ward.D2", addrect = 3,
         col = brewer.pal(n = 9, name = "RdYlBu"),
         addCoef.col = "black", number.cex = 0.6,
         tl.col = "black", tl.srt = 45, tl.cex = 0.8,
         title = "Figure 1. Correlation Matrix (Spearman) with Hierarchical Clustering",
         mar = c(0, 0, 2, 0))
dev.off()

cat("Figura guardada como Figure1_Correlation_Heatmap.png en el directorio de trabajo.\n")
```

```{r}
# =============================================================================
# PASO 4 — REGRESIONES MÚLTIPLES | Bloque 6a: Diagnóstico VIF
# =============================================================================

library(car)  # Para VIF

cat("========================================================================\n")
cat("PASO 4 — REGRESIONES MÚLTIPLES\n")
cat("Bloque 6a: Diagnóstico de multicolinealidad (VIF)\n")
cat("========================================================================\n\n")

# Modelo auxiliar para calcular VIF (usamos un outcome cualquiera)
# Solo nos interesa el VIF de los predictores entre sí
modelo_vif <- lm(hvlt_total ~ edad + educacion + genero + dom_L1L2 + acculturation_mean,
                 data = df_complete)

# Calcular VIF
vif_valores <- vif(modelo_vif)

cat("--- Factor de Inflación de la Varianza (VIF) ---\n\n")
print(vif_valores)

cat("\n--- Interpretación ---\n")
cat("VIF < 5: multicolinealidad aceptable\n")
cat("VIF 5-10: multicolinealidad moderada (precaución)\n")
cat("VIF > 10: multicolinealidad severa (requiere acción)\n\n")

# Identificar VIF problemáticos
if (any(vif_valores > 5)) {
  cat("⚠ ADVERTENCIA: Detectados VIF > 5:\n")
  print(vif_valores[vif_valores > 5])
  cat("\nSi edad y educacion tienen VIF > 5, seguir plan del brief:\n")
  cat("  - Modelos alternativos excluyendo cada uno\n")
  cat("  - Reportar ambos en supplementary\n\n")
} else {
  cat("✓ Todos los VIF < 5. Multicolinealidad aceptable.\n")
  cat("  Proceder con los 5 predictores en todos los modelos.\n\n")
}

# Correlación entre edad y educación (para contexto)
cat("--- Correlación edad-educación (Pearson) ---\n")
cor_edad_educ <- cor.test(df_complete$edad, df_complete$educacion)
cat("r =", round(cor_edad_educ$estimate, 3), 
    ", p =", round(cor_edad_educ$p.value, 3), "\n")

cat("\n========================================================================\n")
```

```{r}
# Bloque 6b: Modelo de ejemplo con diagnósticos completos

library(lmtest)  # Para Breusch-Pagan test
library(lm.beta)  # Para betas estandarizados

# Ajustar modelo de ejemplo (HVLT Total)
modelo_hvlt <- lm(hvlt_total ~ edad + educacion + genero + dom_L1L2 + acculturation_mean,
                  data = df_complete)

# Resumen del modelo
cat("Modelo de ejemplo: hvlt_total ~ predictores\n\n")
summary(modelo_hvlt)

# Diagnóstico 1: Normalidad de residuales (Shapiro-Wilk)
cat("\n--- Diagnóstico 1: Normalidad de residuales ---\n")
shapiro_test <- shapiro.test(residuals(modelo_hvlt))
cat("Shapiro-Wilk: W =", round(shapiro_test$statistic, 3), 
    ", p =", round(shapiro_test$p.value, 3), "\n")
if (shapiro_test$p.value < 0.05) {
  cat("  Residuales NO normales (p < 0.05). Considerar bootstrap.\n")
} else {
  cat("  Residuales normales (p >= 0.05). Supuesto cumplido.\n")
}

# Diagnóstico 2: Homocedasticidad (Breusch-Pagan)
cat("\n--- Diagnóstico 2: Homocedasticidad ---\n")
bp_test <- bptest(modelo_hvlt)
cat("Breusch-Pagan: BP =", round(bp_test$statistic, 3), 
    ", p =", round(bp_test$p.value, 3), "\n")
if (bp_test$p.value < 0.05) {
  cat("  Heterocedasticidad detectada (p < 0.05). Considerar bootstrap o HC3.\n")
} else {
  cat("  Homocedasticidad cumplida (p >= 0.05).\n")
}

# Betas estandarizados
cat("\n--- Coeficientes estandarizados ---\n")
betas_std <- lm.beta(modelo_hvlt)
print(summary(betas_std))

# R² y R² ajustado
cat("\nR² =", round(summary(modelo_hvlt)$r.squared, 3))
cat(", R² ajustado =", round(summary(modelo_hvlt)$adj.r.squared, 3), "\n")

# Tamaño del efecto f² de Cohen
f2 <- summary(modelo_hvlt)$r.squared / (1 - summary(modelo_hvlt)$r.squared)
cat("f² de Cohen =", round(f2, 3))

if (f2 < 0.02) {
  cat(" (efecto pequeño)\n")
} else if (f2 < 0.15) {
  cat(" (efecto pequeño-mediano)\n")
} else if (f2 < 0.35) {
  cat(" (efecto mediano)\n")
} else {
  cat(" (efecto grande)\n")
}
```

```{r}
# Bloque 6c: Ajustar los 13 modelos

outcomes <- c("hvlt_total", "hvlt_tardia", "hvlt_recon",
              "rey_memoria", "rey_copia", 
              "flu_fon_total", "flu_sem_total",
              "bta_total", "sdmt_correct",
              "tmt_a_inv", "tmt_b_inv",
              "wcst_cat", "stroop_pc_calc")

predictores <- "edad + educacion + genero + dom_L1L2 + acculturation_mean"

modelos_lista <- list()
resultados_lista <- list()

cat("Ajustando 13 modelos de regresión...\n\n")

for (i in seq_along(outcomes)) {
  outcome_actual <- outcomes[i]
  formula_actual <- as.formula(paste(outcome_actual, "~", predictores))
  
  modelo <- lm(formula_actual, data = df_complete)
  modelos_lista[[outcome_actual]] <- modelo
  
  # Extraer resultados clave
  coefs <- summary(modelo)$coefficients
  r2 <- summary(modelo)$r.squared
  r2_adj <- summary(modelo)$adj.r.squared
  f2 <- r2 / (1 - r2)
  
  # Betas estandarizados
  modelo_std <- lm.beta(modelo)
  betas_std <- coef(modelo_std)[-1]  # Excluir intercepto
  
  # Guardar resultados
  resultados_lista[[outcome_actual]] <- list(
    modelo = modelo,
    coefs = coefs,
    betas_std = betas_std,
    r2 = r2,
    r2_adj = r2_adj,
    f2 = f2
  )
  
  cat(i, ". ", outcome_actual, ": R² = ", round(r2, 3), 
      ", R² adj = ", round(r2_adj, 3), ", f² = ", round(f2, 3), "\n", sep = "")
}

cat("\nTodos los modelos ajustados y guardados en 'resultados_lista'.\n")
```
```{r}
# Bloque 6d: Consolidar resultados en Tabla 4

library(broom)

tabla4_lista <- list()

for (outcome in outcomes) {
  res <- resultados_lista[[outcome]]
  modelo <- res$modelo
  
  # Extraer coeficientes con IC95%
  tidy_modelo <- tidy(modelo, conf.int = TRUE, conf.level = 0.95)
  tidy_modelo <- tidy_modelo[-1, ]  # Excluir intercepto
  
  # Añadir betas estandarizados
  tidy_modelo$beta_std <- res$betas_std
  
  # Seleccionar columnas relevantes
  tidy_modelo <- tidy_modelo[, c("term", "estimate", "beta_std", "conf.low", 
                                  "conf.high", "std.error", "statistic", "p.value")]
  
  # Añadir info del modelo
  tidy_modelo$outcome <- outcome
  tidy_modelo$r2_adj <- res$r2_adj
  tidy_modelo$f2 <- res$f2
  
  tabla4_lista[[outcome]] <- tidy_modelo
}

# Combinar todos los resultados
tabla4_completa <- do.call(rbind, tabla4_lista)
rownames(tabla4_completa) <- NULL

# Ver primeras filas
cat("Tabla 4: Resultados de los 13 modelos de regresión\n")
cat("(Mostrando primeras 20 filas)\n\n")
print(head(tabla4_completa, 20))

cat("\n\nDimensiones de Tabla 4:", nrow(tabla4_completa), "filas ×", 
    ncol(tabla4_completa), "columnas\n")
cat("(13 outcomes × 5 predictores = 65 filas)\n\n")

# Guardar tabla completa como CSV
write.csv(tabla4_completa, "Tabla4_Regresiones_Completa.csv", row.names = FALSE)
cat("Tabla guardada como 'Tabla4_Regresiones_Completa.csv'\n")
```

```{r}
# Bloque 6e: Tablas formateadas (versión simplificada)

library(dplyr)

# Versión 1: Tabla compacta para manuscrito

# Crear columnas formateadas
tabla4_compacta <- tabla4_completa
tabla4_compacta$beta_std_str <- sprintf("%.2f", tabla4_compacta$beta_std)
tabla4_compacta$p_str <- ifelse(tabla4_compacta$p.value < 0.001, "<.001***",
                         ifelse(tabla4_compacta$p.value < 0.01, 
                                paste0(sprintf("%.3f", tabla4_compacta$p.value), "**"),
                         ifelse(tabla4_compacta$p.value < 0.05, 
                                paste0(sprintf("%.3f", tabla4_compacta$p.value), "*"),
                         ifelse(tabla4_compacta$p.value < 0.10, 
                                paste0(sprintf("%.3f", tabla4_compacta$p.value), "†"),
                                sprintf("%.3f", tabla4_compacta$p.value)))))

tabla4_compacta$predictor <- ifelse(tabla4_compacta$term == "edad", "Age",
                             ifelse(tabla4_compacta$term == "educacion", "Education",
                             ifelse(tabla4_compacta$term == "generoFemale", "Gender(F)",
                             ifelse(tabla4_compacta$term == "dom_L1L2", "L1L2dom",
                                    "Acculturation"))))

# Seleccionar columnas
tabla4_compacta <- tabla4_compacta[, c("outcome", "predictor", "beta_std_str", "p_str", "r2_adj", "f2")]

# Mostrar primeras filas
cat("Tabla 4 Compacta (primeras 20 filas):\n\n")
print(head(tabla4_compacta, 20))

# Guardar
write.csv(tabla4_compacta, "Tabla4_Manuscrito_Compacta.csv", row.names = FALSE)
cat("\nTabla guardada.\n\n")

# Resumen de predictores significativos
cat("============================================================\n")
cat("RESUMEN: Predictores significativos por outcome\n")
cat("============================================================\n\n")

for (outcome_name in outcomes) {
  datos_outcome <- tabla4_completa[tabla4_completa$outcome == outcome_name, ]
  sig <- datos_outcome[datos_outcome$p.value < 0.05, ]
  marg <- datos_outcome[datos_outcome$p.value >= 0.05 & datos_outcome$p.value < 0.10, ]
  
  cat(outcome_name, ":\n")
  if (nrow(sig) > 0) {
    cat("  Significativos (p < .05):\n")
    for (i in 1:nrow(sig)) {
      cat("    -", sig$term[i], ": β =", round(sig$beta_std[i], 3), 
          ", p =", round(sig$p.value[i], 4), "\n")
    }
  }
  if (nrow(marg) > 0) {
    cat("  Marginales (.05 ≤ p < .10):\n")
    for (i in 1:nrow(marg)) {
      cat("    -", marg$term[i], ": β =", round(marg$beta_std[i], 3), 
          ", p =", round(marg$p.value[i], 4), "\n")
    }
  }
  if (nrow(sig) == 0 & nrow(marg) == 0) {
    cat("  Ninguno significativo\n")
  }
  cat("\n")
}
```

```{r}
# Bloque 6f: Tabla 4 formato ancho para manuscrito

# Crear versión wide (ancha) de la tabla
# Outcomes en filas, predictores en columnas

# Paso 1: Crear etiquetas limpias para outcomes
outcome_labels <- c(
  "hvlt_total" = "HVLT Total Recall",
  "hvlt_tardia" = "HVLT Delayed Recall",
  "hvlt_recon" = "HVLT Recognition",
  "rey_memoria" = "Rey Figure Recall",
  "rey_copia" = "Rey Figure Copy",
  "flu_fon_total" = "Phonological Fluency",
  "flu_sem_total" = "Semantic Fluency",
  "bta_total" = "Brief Test of Attention",
  "sdmt_correct" = "Symbol Digit Modalities",
  "tmt_a_inv" = "Trail Making Test A",
  "tmt_b_inv" = "Trail Making Test B",
  "wcst_cat" = "Wisconsin Card Sorting",
  "stroop_pc_calc" = "Stroop Color-Word"
)

# Paso 2: Construir tabla ancha manualmente
tabla4_wide <- data.frame(
  Outcome = character(),
  Age_beta = numeric(),
  Age_p = character(),
  Educ_beta = numeric(),
  Educ_p = character(),
  Gender_beta = numeric(),
  Gender_p = character(),
  L1L2_beta = numeric(),
  L1L2_p = character(),
  Accult_beta = numeric(),
  Accult_p = character(),
  R2_adj = numeric(),
  f2 = numeric(),
  stringsAsFactors = FALSE
)

for (i in 1:length(outcomes)) {
  outcome_name <- outcomes[i]
  datos <- tabla4_completa[tabla4_completa$outcome == outcome_name, ]
  
  # Extraer valores para cada predictor
  edad_row <- datos[datos$term == "edad", ]
  educ_row <- datos[datos$term == "educacion", ]
  gen_row <- datos[datos$term == "generoFemale", ]
  l1l2_row <- datos[datos$term == "dom_L1L2", ]
  accult_row <- datos[datos$term == "acculturation_mean", ]
  
  # Función para formatear p-values con asteriscos
  format_p <- function(p) {
    if (p < 0.001) return("<.001***")
    else if (p < 0.01) return(paste0(sprintf("%.3f", p), "**"))
    else if (p < 0.05) return(paste0(sprintf("%.3f", p), "*"))
    else if (p < 0.10) return(paste0(sprintf("%.3f", p), "†"))
    else return(sprintf("%.3f", p))
  }
  
  # Construir fila
  nueva_fila <- data.frame(
    Outcome = outcome_labels[outcome_name],
    Age_beta = round(edad_row$beta_std, 2),
    Age_p = format_p(edad_row$p.value),
    Educ_beta = round(educ_row$beta_std, 2),
    Educ_p = format_p(educ_row$p.value),
    Gender_beta = round(gen_row$beta_std, 2),
    Gender_p = format_p(gen_row$p.value),
    L1L2_beta = round(l1l2_row$beta_std, 2),
    L1L2_p = format_p(l1l2_row$p.value),
    Accult_beta = round(accult_row$beta_std, 2),
    Accult_p = format_p(accult_row$p.value),
    R2_adj = round(datos$r2_adj[1], 3),
    f2 = round(datos$f2[1], 3),
    stringsAsFactors = FALSE
  )
  
  tabla4_wide <- rbind(tabla4_wide, nueva_fila)
}

# Mostrar tabla completa
cat("=================================================================\n")
cat("TABLA 4 (FORMATO MANUSCRITO) - Multiple Regression Results\n")
cat("=================================================================\n\n")
cat("Standardized β coefficients with p-values\n")
cat("*** p < .001, ** p < .01, * p < .05, † p < .10\n\n")

print(tabla4_wide, row.names = FALSE)

# Guardar versión CSV
write.csv(tabla4_wide, "Tabla4_Wide_Manuscrito.csv", row.names = FALSE)
cat("\n\nTabla guardada como 'Tabla4_Wide_Manuscrito.csv'\n\n")

# Versión COMPACTA: combinar β y p en una sola celda
tabla4_compact <- data.frame(
  Outcome = tabla4_wide$Outcome,
  Age = paste0(tabla4_wide$Age_beta, " (", tabla4_wide$Age_p, ")"),
  Education = paste0(tabla4_wide$Educ_beta, " (", tabla4_wide$Educ_p, ")"),
  Gender = paste0(tabla4_wide$Gender_beta, " (", tabla4_wide$Gender_p, ")"),
  L1L2_Dominance = paste0(tabla4_wide$L1L2_beta, " (", tabla4_wide$L1L2_p, ")"),
  Acculturation = paste0(tabla4_wide$Accult_beta, " (", tabla4_wide$Accult_p, ")"),
  R2_adj = tabla4_wide$R2_adj,
  f2_Cohen = tabla4_wide$f2
)

cat("\n=================================================================\n")
cat("TABLA 4 COMPACTA - β (p-value) format\n")
cat("=================================================================\n\n")
print(tabla4_compact, row.names = FALSE)

write.csv(tabla4_compact, "Tabla4_Compact_Manuscrito.csv", row.names = FALSE)
cat("\nTabla compacta guardada como 'Tabla4_Compact_Manuscrito.csv'\n")
```
```{r}
# Paso 5: Análisis de sensibilidad
# Bloque 7a: Identificar outliers univariados

cat("========================================================================\n")
cat("PASO 5 — ANÁLISIS DE SENSIBILIDAD\n")
cat("Bloque 7a: Identificar outliers univariados (|z| > 3)\n")
cat("========================================================================\n\n")

# Calcular z-scores para los 13 outcomes
outcomes_datos <- df_complete[, outcomes]

# Función para calcular z-scores
calcular_z <- function(x) {
  (x - mean(x, na.rm = TRUE)) / sd(x, na.rm = TRUE)
}

# Calcular z-scores para cada outcome
z_scores <- as.data.frame(lapply(outcomes_datos, calcular_z))
colnames(z_scores) <- paste0(outcomes, "_z")

# Identificar casos con |z| > 3 en CUALQUIER outcome
outliers_matrix <- abs(z_scores) > 3
casos_con_outliers <- apply(outliers_matrix, 1, any)

# IDs de casos outliers
id_outliers <- which(casos_con_outliers)
n_outliers <- sum(casos_con_outliers)

cat("Número de casos con |z| > 3 en al menos un outcome:", n_outliers, "\n")
cat("Porcentaje de la muestra:", round(n_outliers/nrow(df_complete)*100, 1), "%\n\n")

if (n_outliers > 0) {
  cat("IDs de casos outliers:", id_outliers, "\n\n")
  
  # Mostrar en qué variables son outliers
  cat("Detalle de outliers por variable:\n")
  for (i in 1:length(outcomes)) {
    outliers_var <- which(outliers_matrix[, i])
    if (length(outliers_var) > 0) {
      cat("  -", outcomes[i], ":", length(outliers_var), "casos →", 
          "IDs:", outliers_var, "\n")
    }
  }
  
  cat("\n")
  
  # Crear dataset sin outliers
  df_no_outliers <- df_complete[!casos_con_outliers, ]
  
  cat("Dataset original: N =", nrow(df_complete), "\n")
  cat("Dataset sin outliers: N =", nrow(df_no_outliers), "\n")
  cat("Casos excluidos:", nrow(df_complete) - nrow(df_no_outliers), "\n\n")
  
} else {
  cat("No se detectaron outliers univariados con |z| > 3.\n")
}

cat("========================================================================\n")
```

```{r}
# Bloque 7b: Re-ajustar modelos sin outliers

cat("Bloque 7b: Re-ajustar 13 modelos sin outliers (N = 83)\n\n")

# Re-ajustar los 13 modelos en dataset sin outliers
modelos_sensibilidad <- list()
resultados_sensibilidad <- list()

for (i in seq_along(outcomes)) {
  outcome_actual <- outcomes[i]
  formula_actual <- as.formula(paste(outcome_actual, "~", predictores))
  
  modelo <- lm(formula_actual, data = df_no_outliers)
  modelos_sensibilidad[[outcome_actual]] <- modelo
  
  # Extraer resultados
  coefs <- summary(modelo)$coefficients
  r2 <- summary(modelo)$r.squared
  r2_adj <- summary(modelo)$adj.r.squared
  f2 <- r2 / (1 - r2)
  
  # Betas estandarizados
  modelo_std <- lm.beta(modelo)
  betas_std <- coef(modelo_std)[-1]
  
  resultados_sensibilidad[[outcome_actual]] <- list(
    modelo = modelo,
    coefs = coefs,
    betas_std = betas_std,
    r2 = r2,
    r2_adj = r2_adj,
    f2 = f2
  )
  
  cat(i, ". ", outcome_actual, ": R² = ", round(r2, 3), 
      " (original: ", round(resultados_lista[[outcome_actual]]$r2, 3), ")\n", sep = "")
}

cat("\n")

# Comparación de resultados clave
cat("========================================================================\n")
cat("COMPARACIÓN: Análisis principal vs. Sensibilidad\n")
cat("========================================================================\n\n")

# Crear tabla comparativa para EDUCACIÓN (predictor principal)
cat("EDUCACIÓN (predictor dominante):\n")
cat("Outcome                  | Original β | Sensib β | Original p | Sensib p\n")
cat("-------------------------|------------|----------|------------|---------\n")

for (outcome in outcomes) {
  # Original
  orig <- resultados_lista[[outcome]]
  orig_educ <- which(names(orig$betas_std) == "educacion")
  orig_beta <- orig$betas_std[orig_educ]
  orig_p <- orig$coefs["educacion", "Pr(>|t|)"]
  
  # Sensibilidad
  sens <- resultados_sensibilidad[[outcome]]
  sens_educ <- which(names(sens$betas_std) == "educacion")
  sens_beta <- sens$betas_std[sens_educ]
  sens_p <- sens$coefs["educacion", "Pr(>|t|)"]
  
  # Formatear p-values
  format_p_simple <- function(p) {
    if (p < 0.001) return("<.001")
    else if (p < 0.01) return(sprintf("%.3f**", p))
    else if (p < 0.05) return(sprintf("%.3f*", p))
    else return(sprintf("%.3f", p))
  }
  
  cat(sprintf("%-24s |   %6.3f   |  %6.3f  |  %8s  | %8s\n",
              substr(outcome, 1, 24),
              orig_beta, sens_beta,
              format_p_simple(orig_p),
              format_p_simple(sens_p)))
}

cat("\n")

# Comparación para DOMINANCIA L1/L2
cat("DOMINANCIA L1/L2 (hallazgo clave negativo):\n")
cat("Outcome                  | Original β | Sensib β | Original p | Sensib p\n")
cat("-------------------------|------------|----------|------------|---------\n")

for (outcome in c("hvlt_tardia", "flu_fon_total", "bta_total")) {
  orig <- resultados_lista[[outcome]]
  orig_l1l2 <- which(names(orig$betas_std) == "dom_L1L2")
  orig_beta <- orig$betas_std[orig_l1l2]
  orig_p <- orig$coefs["dom_L1L2", "Pr(>|t|)"]
  
  sens <- resultados_sensibilidad[[outcome]]
  sens_l1l2 <- which(names(sens$betas_std) == "dom_L1L2")
  sens_beta <- sens$betas_std[sens_l1l2]
  sens_p <- sens$coefs["dom_L1L2", "Pr(>|t|)"]
  
  cat(sprintf("%-24s |   %6.3f   |  %6.3f  |  %8s  | %8s\n",
              substr(outcome, 1, 24),
              orig_beta, sens_beta,
              format_p_simple(orig_p),
              format_p_simple(sens_p)))
}

cat("\n========================================================================\n")
```
```{r}
# Paso 6: Figuras publicables
# Bloque 8a: Forest plot de βs estandarizados con IC95%

library(ggplot2)
library(dplyr)

cat("========================================================================\n")
cat("PASO 6 — FIGURAS PUBLICABLES\n")
cat("Bloque 8a: Forest plot de βs estandarizados\n")
cat("========================================================================\n\n")

# Preparar datos para forest plot
# Extraer βs e ICs para Educación y Dominancia L1/L2

forest_data <- data.frame(
  outcome = character(),
  predictor = character(),
  beta_std = numeric(),
  ci_low = numeric(),
  ci_high = numeric(),
  p_value = numeric(),
  domain = character(),
  stringsAsFactors = FALSE
)

# Definir dominios cognitivos para agrupación
dominios_map <- c(
  "hvlt_total" = "Verbal Memory",
  "hvlt_tardia" = "Verbal Memory",
  "hvlt_recon" = "Verbal Memory",
  "rey_memoria" = "Visuospatial Memory",
  "rey_copia" = "Visuospatial Memory",
  "flu_fon_total" = "Verbal Fluency",
  "flu_sem_total" = "Verbal Fluency",
  "bta_total" = "Attention",
  "sdmt_correct" = "Processing Speed",
  "tmt_a_inv" = "Processing Speed",
  "tmt_b_inv" = "Executive Function",
  "wcst_cat" = "Executive Function",
  "stroop_pc_calc" = "Executive Function"
)

# Extraer datos para Educación y Dominancia L1/L2
for (outcome in outcomes) {
  modelo <- resultados_lista[[outcome]]$modelo
  
  # Educación
  educ_coef <- summary(modelo)$coefficients["educacion", ]
  educ_confint <- confint(modelo)["educacion", ]
  educ_beta_std <- resultados_lista[[outcome]]$betas_std["educacion"]
  
  # Calcular IC95% para beta estandarizado (aproximación)
  se_std <- educ_coef["Std. Error"] * (sd(df_complete$educacion) / sd(df_complete[[outcome]]))
  educ_ci_low <- educ_beta_std - 1.96 * se_std
  educ_ci_high <- educ_beta_std + 1.96 * se_std
  
  forest_data <- rbind(forest_data, data.frame(
    outcome = outcome,
    predictor = "Education",
    beta_std = educ_beta_std,
    ci_low = educ_ci_low,
    ci_high = educ_ci_high,
    p_value = educ_coef["Pr(>|t|)"],
    domain = dominios_map[outcome]
  ))
  
  # Dominancia L1/L2
  l1l2_coef <- summary(modelo)$coefficients["dom_L1L2", ]
  l1l2_beta_std <- resultados_lista[[outcome]]$betas_std["dom_L1L2"]
  
  se_std_l1l2 <- l1l2_coef["Std. Error"] * (sd(df_complete$dom_L1L2) / sd(df_complete[[outcome]]))
  l1l2_ci_low <- l1l2_beta_std - 1.96 * se_std_l1l2
  l1l2_ci_high <- l1l2_beta_std + 1.96 * se_std_l1l2
  
  forest_data <- rbind(forest_data, data.frame(
    outcome = outcome,
    predictor = "L1/L2 Dominance",
    beta_std = l1l2_beta_std,
    ci_low = l1l2_ci_low,
    ci_high = l1l2_ci_high,
    p_value = l1l2_coef["Pr(>|t|)"],
    domain = dominios_map[outcome]
  ))
}

# Etiquetas más limpias para outcomes (sin recode)
outcome_labels_map <- c(
  "hvlt_total" = "HVLT Total",
  "hvlt_tardia" = "HVLT Delayed",
  "hvlt_recon" = "HVLT Recognition",
  "rey_memoria" = "Rey Recall",
  "rey_copia" = "Rey Copy",
  "flu_fon_total" = "Phonological Fluency",
  "flu_sem_total" = "Semantic Fluency",
  "bta_total" = "BTA",
  "sdmt_correct" = "SDMT",
  "tmt_a_inv" = "TMT-A",
  "tmt_b_inv" = "TMT-B",
  "wcst_cat" = "WCST",
  "stroop_pc_calc" = "Stroop"
)

forest_data$outcome_label <- outcome_labels_map[forest_data$outcome]

# Significancia
forest_data$significance <- ifelse(forest_data$p_value < 0.001, "p < .001",
                            ifelse(forest_data$p_value < 0.01, "p < .01",
                            ifelse(forest_data$p_value < 0.05, "p < .05", "ns")))

cat("Datos preparados para forest plot.\n")
cat("Total filas:", nrow(forest_data), "(13 outcomes × 2 predictores)\n\n")

# Ver primeras filas
print(head(forest_data, 10))
```

```{r}
# Bloque 8b: Crear forest plot

# Ordenar outcomes por dominio para mejor visualización
forest_data$outcome_label <- factor(forest_data$outcome_label,
  levels = c(
    "HVLT Total", "HVLT Delayed", "HVLT Recognition",
    "Rey Recall", "Rey Copy",
    "Phonological Fluency", "Semantic Fluency",
    "BTA",
    "SDMT", "TMT-A",
    "TMT-B", "WCST", "Stroop"
  )
)

# Crear forest plot
forest_plot <- ggplot(forest_data, aes(x = beta_std, y = outcome_label)) +
  geom_vline(xintercept = 0, linetype = "dashed", color = "gray50", size = 0.5) +
  geom_errorbarh(aes(xmin = ci_low, xmax = ci_high, color = significance),
                 height = 0.2, size = 0.8) +
  geom_point(aes(color = significance, shape = significance), size = 3) +
  facet_wrap(~ predictor, ncol = 2, scales = "free_x") +
  scale_color_manual(
    values = c("p < .001" = "#D55E00", "p < .01" = "#E69F00", 
               "p < .05" = "#56B4E9", "ns" = "gray60"),
    name = "Significance"
  ) +
  scale_shape_manual(
    values = c("p < .001" = 16, "p < .01" = 16, "p < .05" = 16, "ns" = 1),
    name = "Significance"
  ) +
  labs(
    title = "Figure 2. Standardized Regression Coefficients with 95% CI",
    x = "Standardized β",
    y = NULL
  ) +
  theme_minimal(base_size = 11) +
  theme(
    plot.title = element_text(face = "bold", size = 12),
    axis.text.y = element_text(size = 10),
    axis.text.x = element_text(size = 9),
    legend.position = "bottom",
    panel.grid.major.y = element_line(color = "gray90"),
    panel.grid.minor = element_blank(),
    strip.text = element_text(face = "bold", size = 11),
    strip.background = element_rect(fill = "gray95", color = NA)
  )

print(forest_plot)

# Guardar figura en alta resolución
ggsave("Figure2_Forest_Plot.png", forest_plot, 
       width = 10, height = 8, dpi = 300, bg = "white")

cat("\nFigura 2 guardada como 'Figure2_Forest_Plot.png'\n")
cat("Dimensiones: 10 × 8 pulgadas, 300 dpi\n\n")

# Resumen de hallazgos del forest plot
cat("========================================================================\n")
cat("RESUMEN VISUAL - FIGURE 2:\n")
cat("========================================================================\n\n")

cat("EDUCATION (panel izquierdo):\n")
educ_data <- forest_data[forest_data$predictor == "Education", ]
educ_sig <- sum(educ_data$p_value < 0.05)
cat("  - ", educ_sig, " de 13 outcomes significativos (p < .05)\n", sep = "")
cat("  - Rango de βs:", round(min(educ_data$beta_std), 2), "a", 
    round(max(educ_data$beta_std), 2), "\n")
cat("  - TODOS los βs positivos (más educación → mejor rendimiento)\n\n")

cat("L1/L2 DOMINANCE (panel derecho):\n")
l1l2_data <- forest_data[forest_data$predictor == "L1/L2 Dominance", ]
l1l2_sig <- sum(l1l2_data$p_value < 0.05)
cat("  - ", l1l2_sig, " de 13 outcomes significativos (p < .05)\n", sep = "")
cat("  - Significativos TODOS negativos (mayor dominancia L1 → peor rendimiento)\n")
sig_outcomes <- l1l2_data[l1l2_data$p_value < 0.05, "outcome_label"]
cat("  - Outcomes significativos:", paste(sig_outcomes, collapse = ", "), "\n\n")

cat("========================================================================\n")
```


```{r}
# Bloque 8c: Radar plot del perfil neuropsicológico

library(fmsb)

cat("========================================================================\n")
cat("Bloque 8c: Radar plot del perfil neuropsicológico\n")
cat("========================================================================\n\n")

# Calcular medias y z-scores para los 13 outcomes
# Normalizar a percentiles (0-100) para mejor visualización

radar_data <- data.frame(
  outcome = outcomes,
  mean_raw = numeric(length(outcomes)),
  mean_z = numeric(length(outcomes)),
  percentile = numeric(length(outcomes))
)

for (i in 1:length(outcomes)) {
  outcome_name <- outcomes[i]
  valores <- df_complete[[outcome_name]]
  
  radar_data$mean_raw[i] <- mean(valores, na.rm = TRUE)
  radar_data$mean_z[i] <- 0  # Por definición, la media de z-scores es 0
  
  # Calcular percentil relativo (escala 0-100)
  # Usamos la media como referencia
  radar_data$percentile[i] <- 50  # Media poblacional = percentil 50
}

# Para hacer el radar más informativo, vamos a mostrar
# el rendimiento promedio AJUSTADO por educación
# (predicción del modelo para educación promedio)

radar_predictions <- data.frame(
  outcome = character(),
  pred_low_edu = numeric(),
  pred_mean_edu = numeric(),
  pred_high_edu = numeric(),
  stringsAsFactors = FALSE
)

# Niveles de educación para comparar
edu_low <- mean(df_complete$educacion) - sd(df_complete$educacion)   # -1 SD
edu_mean <- mean(df_complete$educacion)                               # Media
edu_high <- mean(df_complete$educacion) + sd(df_complete$educacion)  # +1 SD

# Valores fijos para otros predictores (en sus medias)
edad_mean <- mean(df_complete$edad)
genero_ref <- 0  # Masculino como referencia
dom_mean <- mean(df_complete$dom_L1L2)
accult_mean <- mean(df_complete$acculturation_mean)

for (outcome in outcomes) {
  modelo <- resultados_lista[[outcome]]$modelo
  
  # Predicciones para 3 niveles de educación
  newdata_low <- data.frame(edad = edad_mean, educacion = edu_low, 
                            genero = "Male", dom_L1L2 = dom_mean, 
                            acculturation_mean = accult_mean)
  newdata_mean <- data.frame(edad = edad_mean, educacion = edu_mean, 
                             genero = "Male", dom_L1L2 = dom_mean, 
                             acculturation_mean = accult_mean)
  newdata_high <- data.frame(edad = edad_mean, educacion = edu_high, 
                             genero = "Male", dom_L1L2 = dom_mean, 
                             acculturation_mean = accult_mean)
  
  pred_low <- predict(modelo, newdata = newdata_low)
  pred_mean <- predict(modelo, newdata = newdata_mean)
  pred_high <- predict(modelo, newdata = newdata_high)
  
  radar_predictions <- rbind(radar_predictions, data.frame(
    outcome = outcome,
    pred_low_edu = pred_low,
    pred_mean_edu = pred_mean,
    pred_high_edu = pred_high
  ))
}

# Normalizar predicciones a escala 0-100 (percentiles)
# Usamos min-max scaling por dominio

normalize_to_100 <- function(x) {
  (x - min(x)) / (max(x) - min(x)) * 100
}

radar_predictions$norm_low <- normalize_to_100(radar_predictions$pred_low_edu)
radar_predictions$norm_mean <- normalize_to_100(radar_predictions$pred_mean_edu)
radar_predictions$norm_high <- normalize_to_100(radar_predictions$pred_high_edu)

# Preparar datos para fmsb::radarchart
# Formato: primera fila = max, segunda fila = min, siguientes filas = datos

# Etiquetas cortas para el radar
labels_radar <- c("HVLT\nTotal", "HVLT\nDelayed", "HVLT\nRecog",
                  "Rey\nRecall", "Rey\nCopy",
                  "Phon\nFluency", "Sem\nFluency",
                  "BTA",
                  "SDMT",
                  "TMT-A", "TMT-B",
                  "WCST", "Stroop")

# Crear matriz para radar (transponer para que columnas = outcomes)
radar_matrix <- rbind(
  max = rep(100, 13),
  min = rep(0, 13),
  Low_Education = radar_predictions$norm_low,
  Mean_Education = radar_predictions$norm_mean,
  High_Education = radar_predictions$norm_high
)

colnames(radar_matrix) <- labels_radar

cat("Generando Figura 3: Radar plot...\n\n")

# Crear radar plot
png("Figure3_Radar_Plot.png", width = 3000, height = 3000, res = 300)

radarchart(
  as.data.frame(radar_matrix),
  axistype = 1,
  pcol = c("#0072B2", "#E69F00", "#D55E00"),  # Azul, naranja, rojo
  pfcol = c(rgb(0, 0.45, 0.7, 0.3), rgb(0.9, 0.6, 0, 0.3), rgb(0.8, 0.4, 0, 0.3)),
  plwd = 2,
  plty = 1,
  cglcol = "grey70",
  cglty = 1,
  axislabcol = "grey20",
  caxislabels = seq(0, 100, 25),
  cglwd = 0.8,
  vlcex = 0.8,
  title = "Figure 3. Cognitive Profile by Education Level"
)

legend(
  x = "bottomright",
  legend = c("Low Education (-1 SD)", "Mean Education", "High Education (+1 SD)"),
  col = c("#0072B2", "#E69F00", "#D55E00"),
  lty = 1,
  lwd = 2,
  cex = 0.9,
  bty = "n"
)

dev.off()

cat("Figura 3 guardada como 'Figure3_Radar_Plot.png'\n")
cat("Muestra el perfil cognitivo predicho para 3 niveles de educación.\n\n")

cat("========================================================================\n")
```

```{r}
# Paso 7: STROBE Checklist (23 items)

cat("========================================================================\n")
cat("PASO 7 — STROBE CHECKLIST\n")
cat("========================================================================\n\n")

strobe_items <- data.frame(
  Item = 1:23,
  Section = c(
    "Title", "Abstract",
    "Background", "Objectives",
    rep("Methods", 12),
    rep("Results", 5),
    "Discussion",
    "Funding"
  ),
  Topic = c(
    "Title informativo", "Abstract estructurado",
    "Contexto y rationale", "Objetivos específicos",
    "Study design", "Setting", "Participants", "Variables", "Data sources",
    "Bias", "Study size", "Quantitative variables", 
    "Statistical methods - descriptive", "Statistical methods - models",
    "Statistical methods - missing", "Statistical methods - sensitivity",
    "Participant flow", "Descriptive data", "Outcome data", 
    "Main results", "Other analyses",
    "Interpretation/Limitations",
    "Funding sources"
  ),
  Status = c(
    "PENDING", "PENDING",
    "PENDING", "PENDING",
    rep("READY", 12),
    rep("READY", 5),
    "PENDING",
    "PENDING"
  )
)

ready <- sum(strobe_items$Status == "READY")
total <- nrow(strobe_items)

cat("CUMPLIMIENTO STROBE: ", ready, "/", total, " ítems (", 
    round(ready/total*100, 0), "%)\n\n", sep = "")

cat("✓ Methods: 12/12 completos\n")
cat("✓ Results: 5/5 completos\n")
cat("⧗ Pendientes de redacción: 6 ítems\n\n")

cat("========================================================================\n\n")

cat("MATERIALES LISTOS PARA EL MANUSCRITO:\n\n")
cat("TABLAS:\n")
cat("  ✓ Tabla 1: Sociodemográficos (N=88)\n")
cat("  ✓ Tabla 2: Neuropsicológicos (13 indicadores)\n")
cat("  ✓ Tabla 4: Regresiones múltiples (βs, IC95%, R²)\n\n")

cat("FIGURAS:\n")
cat("  ✓ Figura 1: Heatmap correlaciones\n")
cat("  ✓ Figura 2: Forest plot\n")
cat("  ✓ Figura 3: Radar plot\n\n")

cat("ANÁLISIS:\n")
cat("  ✓ 13 modelos OLS con supuestos verificados\n")
cat("  ✓ Análisis sensibilidad (N=83)\n")
cat("  ✓ Código reproducible completo\n\n")

cat("========================================================================\n\n")

cat("ANÁLISIS ESTADÍSTICO COMPLETADO — 7/7 PASOS ✓\n\n")

cat("Próximo: Redactar manuscrito (Title, Abstract, Intro, Discussion)\n")

write.csv(strobe_items, "STROBE_Checklist.csv", row.names = FALSE)
cat("Checklist guardado.\n")
```
```{r}
# Bloque 10: Consolidar outputs y copiar a carpeta destino

cat("========================================================================\n")
cat("CONSOLIDACIÓN DE OUTPUTS\n")
cat("========================================================================\n\n")

# Carpeta destino (Windows)
output_dir <- "C:/Users/LENOVO/Mi unidad/Maestria_Uniandes/01_Articulo1/outputs"

# Crear carpeta si no existe
if (!dir.exists(output_dir)) {
  dir.create(output_dir, recursive = TRUE)
  cat("Carpeta creada:", output_dir, "\n\n")
} else {
  cat("Carpeta destino:", output_dir, "\n\n")
}

# Listar archivos generados en directorio de trabajo
cat("ARCHIVOS GENERADOS EN DIRECTORIO DE TRABAJO:\n")
cat("============================================\n\n")

archivos_generados <- c(
  # Tablas CSV
  "Tabla4_Regresiones_Completa.csv",
  "Tabla4_Manuscrito_Compacta.csv",
  "Tabla4_Wide_Manuscrito.csv",
  "Tabla4_Compact_Manuscrito.csv",
  "STROBE_Checklist.csv",
  
  # Figuras PNG
  "Figure1_Correlation_Heatmap.png",
  "Figure2_Forest_Plot.png",
  "Figure3_Radar_Plot.png",
  
  # Scripts R (si guardaste alguno)
  "01_data_preparation.R"
)

# Verificar cuáles existen
archivos_existentes <- archivos_generados[file.exists(archivos_generados)]

cat("Archivos encontrados:", length(archivos_existentes), "\n\n")

for (archivo in archivos_existentes) {
  size_kb <- round(file.size(archivo) / 1024, 1)
  cat("  ✓", archivo, "(", size_kb, "KB)\n")
}

cat("\n")

# Copiar archivos a carpeta destino
cat("COPIANDO ARCHIVOS A CARPETA DE OUTPUTS...\n\n")

archivos_copiados <- 0
for (archivo in archivos_existentes) {
  destino <- file.path(output_dir, archivo)
  tryCatch({
    file.copy(archivo, destino, overwrite = TRUE)
    cat("  ✓ Copiado:", archivo, "\n")
    archivos_copiados <- archivos_copiados + 1
  }, error = function(e) {
    cat("  ✗ Error copiando", archivo, ":", e$message, "\n")
  })
}

cat("\nTotal archivos copiados:", archivos_copiados, "\n\n")

cat("========================================================================\n")
cat("UBICACIÓN DE OUTPUTS:\n")
cat(output_dir, "\n")
cat("========================================================================\n\n")

# Listar archivos en la carpeta destino
cat("Contenido de la carpeta de outputs:\n")
archivos_destino <- list.files(output_dir, full.names = FALSE)
cat("Total archivos:", length(archivos_destino), "\n\n")
for (f in archivos_destino) {
  cat("  -", f, "\n")
}
```

```{r}
# Bloque 11: Crear documento Word consolidado

library(officer)
library(flextable)

cat("Generando documento Word consolidado...\n\n")

# Crear documento Word
doc <- read_docx()

# PORTADA
doc <- doc %>%
  body_add_par("NEUROPSYCHOLOGICAL PROFILE OF EMBERA CHAMÍ ADULTS", 
               style = "heading 1") %>%
  body_add_par("Cross-Sectional Study", style = "heading 2") %>%
  body_add_par("") %>%
  body_add_par("Resguardo Honduras, Embera Chamí") %>%
  body_add_par("Florencia, Caquetá, Colombia") %>%
  body_add_par("") %>%
  body_add_par(paste("Analysis Date:", Sys.Date())) %>%
  body_add_par("N = 88 bilingual adults") %>%
  body_add_break()

# RESUMEN EJECUTIVO
doc <- doc %>%
  body_add_par("EXECUTIVE SUMMARY", style = "heading 1") %>%
  body_add_par("") %>%
  body_add_par("Key Findings:", style = "heading 2") %>%
  body_add_par("") %>%
  body_add_par("1. EDUCATION: Dominant predictor (12/13 models significant, β = 0.25-0.69)") %>%
  body_add_par("   - Strongest effects: SDMT (β=0.69), BTA (β=0.58), Rey Recall (β=0.55)") %>%
  body_add_par("   - Explains up to 65% of variance in attention") %>%
  body_add_par("") %>%
  body_add_par("2. L1/L2 DOMINANCE: Novel finding (3/13 significant, ALL negative)") %>%
  body_add_par("   - HVLT Delayed: β = -0.236, p = 0.036") %>%
  body_add_par("   - Phonological Fluency: β = -0.209, p = 0.018") %>%
  body_add_par("   - BTA: β = -0.210, p = 0.009") %>%
  body_add_par("   - Interpretation: Higher Embera (L1) dominance → worse performance") %>%
  body_add_par("   - Implication: Balanced bilingualism is protective") %>%
  body_add_par("") %>%
  body_add_par("3. GENDER, AGE, ACCULTURATION: Minimal effects after controlling education") %>%
  body_add_break()

# TABLA 4 - Regresiones (formato compacto)
doc <- doc %>%
  body_add_par("Table 4. Multiple Regression Results", style = "heading 1") %>%
  body_add_par("Standardized β coefficients with 95% CI and p-values") %>%
  body_add_par("")

# Leer tabla 4 compacta
tabla4 <- read.csv(file.path(output_dir, "Tabla4_Compact_Manuscrito.csv"))

# Crear flextable
ft4 <- flextable(tabla4) %>%
  set_caption("Multiple regression models (N=88). *** p<.001, ** p<.01, * p<.05, † p<.10") %>%
  theme_booktabs() %>%
  autofit()

doc <- doc %>%
  body_add_flextable(ft4) %>%
  body_add_break()

# FIGURAS
doc <- doc %>%
  body_add_par("FIGURES", style = "heading 1") %>%
  body_add_par("")

# Figura 1
doc <- doc %>%
  body_add_par("Figure 1. Correlation Matrix with Hierarchical Clustering", 
               style = "heading 2") %>%
  body_add_img(src = file.path(output_dir, "Figure1_Correlation_Heatmap.png"),
               width = 6, height = 5) %>%
  body_add_par("") %>%
  body_add_par("Spearman correlations among 13 neuropsychological indicators (N=88). Three clusters identified: (1) Verbal memory (HVLT), (2) Mixed (visuospatial + speed + attention + executive), (3) Verbal fluency.") %>%
  body_add_break()

# Figura 2
doc <- doc %>%
  body_add_par("Figure 2. Forest Plot of Standardized Regression Coefficients", 
               style = "heading 2") %>%
  body_add_img(src = file.path(output_dir, "Figure2_Forest_Plot.png"),
               width = 7, height = 6) %>%
  body_add_par("") %>%
  body_add_par("Standardized β coefficients with 95% CI for Education and L1/L2 Dominance predictors across 13 neuropsychological outcomes. Education shows consistent positive effects (left panel). L1/L2 Dominance shows negative effects on verbal memory, fluency, and attention (right panel).") %>%
  body_add_break()

# Figura 3
doc <- doc %>%
  body_add_par("Figure 3. Cognitive Profile by Education Level", 
               style = "heading 2") %>%
  body_add_img(src = file.path(output_dir, "Figure3_Radar_Plot.png"),
               width = 6, height = 6) %>%
  body_add_par("") %>%
  body_add_par("Radar plot showing predicted neuropsychological performance for three education levels: Low (-1 SD), Mean, and High (+1 SD). Higher education is associated with better performance across all cognitive domains.") %>%
  body_add_break()

# SENSITIVITY ANALYSIS
doc <- doc %>%
  body_add_par("SENSITIVITY ANALYSIS", style = "heading 1") %>%
  body_add_par("") %>%
  body_add_par("Models re-fitted excluding 5 univariate outliers (|z| > 3):", style = "heading 2") %>%
  body_add_par("") %>%
  body_add_par("Original N = 88 vs. Sensitivity N = 83") %>%
  body_add_par("") %>%
  body_add_par("Results:") %>%
  body_add_par("• Education: ROBUST (12/13 significant maintained)") %>%
  body_add_par("• L1/L2 Dominance: ROBUST (2/3 strengthened, 1 marginal)") %>%
  body_add_par("• R² changes: <±0.05 in most models") %>%
  body_add_par("") %>%
  body_add_par("Conclusion: Main findings are robust to outlier exclusion.") %>%
  body_add_break()

# STROBE CHECKLIST
doc <- doc %>%
  body_add_par("STROBE CHECKLIST", style = "heading 1") %>%
  body_add_par("")

strobe <- read.csv(file.path(output_dir, "STROBE_Checklist.csv"))
ft_strobe <- flextable(strobe) %>%
  set_caption("STROBE checklist for cross-sectional studies") %>%
  theme_booktabs() %>%
  autofit()

doc <- doc %>%
  body_add_flextable(ft_strobe)

# Guardar documento
output_path <- file.path(output_dir, "Analisis_Completo_Embera_Chami.docx")
print(doc, target = output_path)

cat("========================================================================\n")
cat("DOCUMENTO CONSOLIDADO GENERADO:\n")
cat(output_path, "\n")
cat("========================================================================\n\n")

cat("El documento incluye:\n")
cat("  ✓ Resumen ejecutivo de hallazgos\n")
cat("  ✓ Tabla 4 (regresiones múltiples)\n")
cat("  ✓ Figura 1 (heatmap correlaciones)\n")
cat("  ✓ Figura 2 (forest plot)\n")
cat("  ✓ Figura 3 (radar plot)\n")
cat("  ✓ Análisis de sensibilidad\n")
cat("  ✓ STROBE checklist\n\n")

cat("ANÁLISIS ESTADÍSTICO COMPLETADO ✓\n")
```


