---
title: "Article 2 — Acculturation, Linguistic Dominance and Health-Related Quality of Life in Embera Chamí Adults"
subtitle: "Step 1: Data Preparation"
author:
  - name: "Carlos E. Zapata Bohórquez"
    affiliation: "Universidad Pública de Navarra (UPNA)"
date: "`r format(Sys.time(), '%d %B %Y')`"
output:
  html_document:
    toc: true
    toc_depth: 3
    toc_float: true
    number_sections: true
    theme: flatly
    highlight: tango
    df_print: paged
    code_folding: show
params:
  path_a1: "C:/Users/LENOVO/Mi unidad/Maestria_Uniandes/01_Articulo1/data/"
  path_a2: "C:/Users/LENOVO/Mi unidad/Maestria_Uniandes/02_Articulo2/data/"
  n_expected: 88
---

```{r setup, include=FALSE}
knitr::opts_chunk$set(
  echo    = TRUE,
  warning = FALSE,
  message = FALSE,
  comment = "#>",
  fig.align = "center"
)
```

---

> **Scope of this document:** Build the analytic dataset for Article 2 by 
> re-using the cleaned objects produced in `01_data_preparation.Rmd` (Article 1)
> and adding SF-36 scoring (RAND-36 algorithm; Hays, Sherbourne & Mazel, 1993).
> No descriptive statistics or inferential analyses are run here.  
> Those belong to Steps 2–5.
>
> **Reporting standard:** STROBE (cross-sectional observational study).  
> **Ethics:** Comité de Ética Facultad de Medicina, Universidad de los Andes.  
> Acta N° 202001281, sesión 28/01/2020.

```{r packages}
# Paquetes requeridos. Instalación silenciosa si falta alguno.
.pkgs <- c("readxl", "dplyr", "tidyr", "purrr", "psych", 
           "janitor", "knitr", "kableExtra")
.missing <- setdiff(.pkgs, rownames(installed.packages()))
if (length(.missing)) install.packages(.missing, dependencies = TRUE)

suppressPackageStartupMessages({
  library(readxl)
  library(dplyr,  warn.conflicts = FALSE)
  library(tidyr)
  library(purrr)
  library(psych)
  library(janitor)
  library(knitr)
  library(kableExtra)
})

options(scipen = 999, digits = 3)
set.seed(20260101)   # mismo seed que el A1, reproducibilidad

cat("R version:", R.version.string, "\n")
cat("Timestamp:", format(Sys.time(), "%Y-%m-%d %H:%M:%S %Z"), "\n")
cat("Working dir:", getwd(), "\n")
```
```{r load-xlsx}
# ============================================================
# CARGA DEL ARCHIVO EXCEL (desde carpeta del A2)
# ============================================================

path_xlsx <- file.path(path_a2, "Database_indígenas_colombia_ORIGIN.xlsx")

if (!file.exists(path_xlsx)) {
  stop("Archivo no encontrado:\n  ", path_xlsx,
       "\nVerifica que Database_indígenas_colombia_ORIGIN.xlsx esté en data/")
}

cat("Cargando archivo:\n  ", path_xlsx, "\n\n")

df_raw <- read_excel(
  path      = path_xlsx,
  sheet     = "Total Bateria",
  na        = c("", "NA", "Na", "na", "NaN", "nan", "."),
  guess_max = 200
)

# ============================================================
# FILTRAR FILAS VACÍAS
# ============================================================
# El archivo Excel tiene ~109 filas pero las últimas 21 son
# estructuralmente vacías (artefacto del template de captura).
# Filtramos por ID no missing para recuperar los 88 casos reales.

df_raw <- df_raw %>% filter(!is.na(ID))

cat("Filas con datos (ID no missing):", nrow(df_raw), "\n")
cat("Columnas totales:", ncol(df_raw), "\n\n")

# ============================================================
# VALIDACIÓN ESTRUCTURAL
# ============================================================
# Estructura esperada (confirmada en diagnóstico previo):
#   - 88 filas (adultos Embera Chamí)
#   - 147 columnas organizadas en bloques:
#       Cols 1–16:   Sociodemográficos
#       Cols 17–32:  AC_ (aculturación, 16 ítems)
#       Cols 33–76:  Comp_Linguistica (bilingüismo)
#       Cols 77–112: SF1–SF36 (calidad de vida)
#       Cols 113–115: MMSE, PHQ-9, Bartel
#       Cols 116–147: Batería neuropsicológica (no usada en A2)

stopifnot(
  "Número de filas ≠ 88" = nrow(df_raw) == 88,
  "Número de columnas ≠ 147" = ncol(df_raw) == 147
)

# Verificar que los bloques clave existen
required_cols <- c(
  "ID", "Edad", "Género", "Años de educacion",
  paste0("AC_", c("Hablar", "Leer", "Escribir", "Religion")),
  paste0("SF", 1:36),
  "PHQ-9", "MMSE", "Bartel",
  "Comp_Linguistica_P_I_Expresión", "Comp_Linguistica_S_I_Expresión"
)

missing_cols <- setdiff(required_cols, names(df_raw))
if (length(missing_cols) > 0) {
  stop("Faltan columnas esperadas:\n  ",
       paste(missing_cols, collapse = "\n  "))
}

cat("✓ Estructura validada: 88 filas × 147 columnas\n")
cat("✓ Bloques de variables presentes:\n")
cat("  - Sociodemográficos\n")
cat("  - AC_ (aculturación, 16 ítems)\n")
cat("  - Competencia lingüística (8 variables P_I_ y S_I_)\n")
cat("  - SF-36 (36 ítems)\n")
cat("  - Cribados (PHQ-9, MMSE, Barthel)\n\n")

cat("Primeras 5 columnas:\n")
print(names(df_raw)[1:5])
cat("\nÚltimas 5 columnas:\n")
print(names(df_raw)[143:147])
```

```{r rename-and-select}
# ============================================================
# RENOMBRADO A SNAKE_CASE Y SELECCIÓN DE VARIABLES
# ============================================================
# Estrategia:
#   - Sociodem y lingüísticas → snake_case para facilitar código
#   - AC_ y SF → mantener nombres originales (se procesan después)
#   - Descartar batería neuropsicológica (no se usa en A2)

df <- df_raw %>%
  rename(
    # ── Sociodemográficos ────────────────────────────────────
    edad       = Edad,
    genero     = Género,
    educacion  = `Años de educacion`,
    bilingue   = BILINGÜE,
    ingresos   = `INGRESOS MENSUALES`,
    area_res   = `ÁREA DE RESIDENCIA`,
    ocupacion  = `OCUPACIÓN U OFICIO`,
    
    # ── Competencia lingüística — L1 (Embera) ───────────────
    pi_expresion   = `Comp_Linguistica_P_I_Expresión`,
    pi_comprension = `Comp_Linguistica_P_I_Comprensión`,
    pi_lectura     = `Comp_Linguistica_P_I_Lectura`,
    pi_escritura   = `Comp_Linguistica_P_I_Escritura`,
    
    # ── Competencia lingüística — L2 (Español) ──────────────
    si_expresion   = `Comp_Linguistica_S_I_Expresión`,
    si_comprension = `Comp_Linguistica_S_I_Comprensión`,
    si_lectura     = `Comp_Linguistica_S_I_Lectura`,
    si_escritura   = `Comp_Linguistica_S_I_Escritura`,
    
    # ── Cribados clínicos ────────────────────────────────────
    mmse   = MMSE,
    phq9   = `PHQ-9`,
    bartel = Bartel
  ) %>%
  # Seleccionar solo las variables que usa el A2
  select(
    # Identificación y sociodem
    ID, edad, genero, educacion, bilingue, ingresos, area_res, ocupacion,
    # Competencia lingüística (8 variables)
    pi_expresion, pi_comprension, pi_lectura, pi_escritura,
    si_expresion, si_comprension, si_lectura, si_escritura,
    # Aculturación (16 ítems, nombres originales)
    starts_with("AC_"),
    # SF-36 (36 ítems, nombres originales)
    starts_with("SF"),
    # Cribados
    mmse, phq9, bartel
  )

# ============================================================
# TIPADO DE VARIABLES
# ============================================================

df <- df %>%
  mutate(
    # Género como factor (inglés, consistente con A1)
    genero = factor(genero,
                    levels = c("H", "M"),
                    labels = c("Male", "Female")),
    
    # Numéricas explícitas
    edad      = as.numeric(edad),
    educacion = as.numeric(educacion),
    phq9      = as.numeric(phq9),
    mmse      = as.numeric(mmse),
    bartel    = as.numeric(bartel),
    
    # Competencia lingüística como numérica
    across(c(pi_expresion, pi_comprension, pi_lectura, pi_escritura,
             si_expresion, si_comprension, si_lectura, si_escritura),
           as.numeric),
    
    # AC_ como numérica
    across(starts_with("AC_"), as.numeric),
    
    # SF como numérica
    across(starts_with("SF"), as.numeric)
  )

# ============================================================
# VALIDACIÓN POST-SELECCIÓN
# ============================================================

cat("Dataset post-selección:\n")
cat("  Dimensiones:", nrow(df), "filas ×", ncol(df), "columnas\n\n")

cat("Variables retenidas por bloque:\n")
cat("  - Sociodem:", length(c("ID", "edad", "genero", "educacion", 
                              "bilingue", "ingresos", "area_res", "ocupacion")), "\n")
cat("  - Lingüísticas:", sum(grepl("^(pi|si)_", names(df))), "\n")
cat("  - AC_ (aculturación):", sum(grepl("^AC_", names(df))), "\n")
cat("  - SF (calidad de vida):", sum(grepl("^SF[0-9]+$", names(df))), "\n")
cat("  - Cribados:", 3, "\n\n")

cat("Tipos de las variables clave:\n")
cat("  genero:", class(df$genero), "con niveles:", levels(df$genero), "\n")
cat("  edad:", class(df$edad), "\n")
cat("  phq9:", class(df$phq9), "\n")
cat("  AC_Hablar (ejemplo):", class(df$AC_Hablar), "\n")
cat("  SF1 (ejemplo):", class(df$SF1), "\n\n")

# Verificar factor género
stopifnot(
  "genero no es factor de 2 niveles" = 
    is.factor(df$genero) && nlevels(df$genero) == 2
)

cat("✓ Renombrado y selección completados\n")
```

```{r acculturation-mean}
# ============================================================
# CONSTRUCCIÓN DE ACCULTURATION_MEAN
# ============================================================
# Réplica exacta de la lógica del A1 (01_data_preparation.Rmd,
# líneas 580-747). La aculturación se operacionaliza como el
# PROMEDIO (escala 1-5) de 16 ítems tras:
#   1. Recodificar AC_Religion (2-6 → 1-5)
#   2. Invertir 9 ítems para alinear dirección
#   3. Promediar los 16 ítems procesados
# 
# Dirección uniforme: mayor = más aculturación a cultura mayoritaria

# ─── PASO 1: Recodificar AC_Religion (2-6 → 1-5) ───────────
# Escala original: 2=Solo Embera, ..., 6=Solo católica/cristiana
# Escala nueva:    1=Solo Embera, ..., 5=Solo católica/cristiana
# El valor "1" (No religioso) no aparece en los datos; la escala
# observada es 2-6.

cat("PASO 1: Recodificación de AC_Religion\n")
cat("────────────────────────────────────────\n")
cat("AC_Religion ANTES (escala 2-6):\n")
print(table(df$AC_Religion, useNA = "always"))

df <- df %>%
  mutate(
    AC_Religion_recod = case_when(
      AC_Religion == 2 ~ 1,
      AC_Religion == 3 ~ 2,
      AC_Religion == 4 ~ 3,
      AC_Religion == 5 ~ 4,
      AC_Religion == 6 ~ 5,
      TRUE ~ NA_real_
    )
  )

cat("\nAC_Religion DESPUÉS (escala 1-5):\n")
print(table(df$AC_Religion_recod, useNA = "always"))

stopifnot(
  "AC_Religion_recod contiene NAs inesperados" = 
    sum(is.na(df$AC_Religion_recod)) == 0
)
cat("✓ Recodificación completada sin NAs\n\n")

# ─── PASO 2: Inversión de ítems (9 en total) ───────────────
# Fórmula: nuevo = 6 - original (para escala Likert 1-5)
# Esto voltea: 1↔5, 2↔4, 3↔3
#
# Items a invertir:
#   - 8 de lenguaje: hablar, leer, escribir, idioma_infancia,
#                    idioma_casa, idioma_trabajo, idioma_amigos,
#                    idioma_pensamiento
#   - 1 de rituales: AC_Rituales

cat("PASO 2: Inversión de 9 ítems\n")
cat("────────────────────────────────────────\n")

lang_items <- c(
  "AC_Hablar", "AC_Leer", "AC_Escribir", "AC_Idioma_Infancia",
  "AC_Idioma_casa", "AC_Idioma_trabajo", "AC_Idioma_amigos",
  "AC_Idioma_pensamiento"
)

df <- df %>%
  mutate(
    # Invertir los 8 ítems de lenguaje
    across(all_of(lang_items), ~ 6 - .x, .names = "{.col}_inv"),
    # Invertir AC_Rituales
    AC_Rituales_inv = 6 - AC_Rituales
  )

# Verificación: tabla cruzada de un ítem (AC_Hablar)
cat("Verificación de inversión (AC_Hablar):\n")
cat("Original → Invertido\n")
print(table(Original = df$AC_Hablar, Invertido = df$AC_Hablar_inv))
cat("✓ Inversión correcta: 1↔5, 2↔4\n\n")

# ─── PASO 3: Calcular promedio de los 16 ítems ─────────────
# Componentes:
#   - 9 invertidos: 8 lenguaje + 1 rituales
#   - 7 en dirección original: amigos_cercanos, fiestas, visitas,
#                               amigos_hijos, religion_recod,
#                               vestimenta, se_considera

cat("PASO 3: Cálculo del promedio (16 ítems)\n")
cat("────────────────────────────────────────\n")

inverted_vars <- c(paste0(lang_items, "_inv"), "AC_Rituales_inv")

correct_direction_vars <- c(
  "AC_Amigos_cercanos", "AC_Fiestas", "AC_Visitas",
  "AC_Amigos_hijos", "AC_Religion_recod", "AC_Vestimenta",
  "AC_Se_considera"
)

acculturation_components <- c(inverted_vars, correct_direction_vars)

cat("Componentes del índice (16 ítems):\n")
cat("  - Invertidos (9):", paste(inverted_vars, collapse = ", "), "\n")
cat("  - Dirección original (7):", paste(correct_direction_vars, collapse = ", "), "\n\n")

df <- df %>%
  rowwise() %>%
  mutate(
    acculturation_mean = mean(c_across(all_of(acculturation_components)),
                              na.rm = FALSE)  # si hay NA → resultado NA
  ) %>%
  ungroup()

# ─── VERIFICACIÓN FINAL ─────────────────────────────────────

cat("═══════════════════════════════════════════════════════════\n")
cat("RESUMEN: acculturation_mean\n")
cat("═══════════════════════════════════════════════════════════\n")
cat("Estadísticos descriptivos:\n")
print(summary(df$acculturation_mean))
cat("\nNA count:", sum(is.na(df$acculturation_mean)), "\n")
cat("Min:", round(min(df$acculturation_mean, na.rm = TRUE), 3), "\n")
cat("Max:", round(max(df$acculturation_mean, na.rm = TRUE), 3), "\n")
cat("Mean:", round(mean(df$acculturation_mean, na.rm = TRUE), 3), "\n")
cat("SD:", round(sd(df$acculturation_mean, na.rm = TRUE), 3), "\n\n")

# Validación: rango debe estar en [1, 5]
stopifnot(
  "acculturation_mean fuera de rango [1,5]" =
    min(df$acculturation_mean, na.rm = TRUE) >= 1 &&
    max(df$acculturation_mean, na.rm = TRUE) <= 5
)

cat("✓ Rango verificado: [1, 5]\n")
cat("✓ Dirección uniforme: mayor = más aculturación\n")
cat("✓ Construcción de acculturation_mean completada\n")
cat("═══════════════════════════════════════════════════════════\n")
```
```{r dominance-l1l2}
# ============================================================
# CONSTRUCCIÓN DE DOM_L1L2 (DOMINANCIA LINGÜÍSTICA)
# ============================================================
# Índice de dominancia lingüística = media L1 - media L2
# 
# L1 (Embera): media de pi_expresion, pi_comprension,
#              pi_lectura, pi_escritura (escala 0-5)
# L2 (Español): media de si_expresion, si_comprension,
#               si_lectura, si_escritura (escala 0-5)
# 
# Interpretación:
#   - Valores positivos → dominancia Embera (L1 > L2)
#   - Valores negativos → dominancia Español (L2 > L1)
#   - Valores ≈ 0 → bilingüismo balanceado
# 
# Rango teórico: [-5, +5] (en la práctica más estrecho)

cat("CONSTRUCCIÓN DE DOMINANCIA LINGÜÍSTICA\n")
cat("═══════════════════════════════════════════════════════════\n\n")

# Variables de competencia
pi_vars <- c("pi_expresion", "pi_comprension", "pi_lectura", "pi_escritura")
si_vars <- c("si_expresion", "si_comprension", "si_lectura", "si_escritura")

cat("Variables L1 (Embera):", paste(pi_vars, collapse = ", "), "\n")
cat("Variables L2 (Español):", paste(si_vars, collapse = ", "), "\n\n")

# Forzar numérico (guard contra coerción de Excel)
df <- df %>%
  mutate(across(all_of(c(pi_vars, si_vars)), as.numeric))

# Calcular promedios y dominancia
df <- df %>%
  rowwise() %>%
  mutate(
    l1_proficiency = mean(c_across(all_of(pi_vars)), na.rm = FALSE),
    l2_proficiency = mean(c_across(all_of(si_vars)), na.rm = FALSE),
    dom_L1L2       = l1_proficiency - l2_proficiency
  ) %>%
  ungroup()

# ─── DESCRIPTIVOS ───────────────────────────────────────────

cat("DESCRIPTIVOS\n")
cat("───────────────────────────────────────────────────────────\n")

cat("\nL1 proficiency (Embera, escala 0-5):\n")
cat("  M  =", round(mean(df$l1_proficiency, na.rm = TRUE), 3), "\n")
cat("  SD =", round(sd(df$l1_proficiency, na.rm = TRUE), 3), "\n")
cat("  Rango: [", round(min(df$l1_proficiency, na.rm = TRUE), 3), ", ",
    round(max(df$l1_proficiency, na.rm = TRUE), 3), "]\n", sep = "")
cat("  NA count:", sum(is.na(df$l1_proficiency)), "\n\n")

cat("L2 proficiency (Español, escala 0-5):\n")
cat("  M  =", round(mean(df$l2_proficiency, na.rm = TRUE), 3), "\n")
cat("  SD =", round(sd(df$l2_proficiency, na.rm = TRUE), 3), "\n")
cat("  Rango: [", round(min(df$l2_proficiency, na.rm = TRUE), 3), ", ",
    round(max(df$l2_proficiency, na.rm = TRUE), 3), "]\n", sep = "")
cat("  NA count:", sum(is.na(df$l2_proficiency)), "\n\n")

cat("dom_L1L2 (dominancia L1 - L2, rango teórico [-5, +5]):\n")
cat("  M  =", round(mean(df$dom_L1L2, na.rm = TRUE), 3), "\n")
cat("  SD =", round(sd(df$dom_L1L2, na.rm = TRUE), 3), "\n")
cat("  Rango: [", round(min(df$dom_L1L2, na.rm = TRUE), 3), ", ",
    round(max(df$dom_L1L2, na.rm = TRUE), 3), "]\n", sep = "")
cat("  NA count:", sum(is.na(df$dom_L1L2)), "\n\n")

# Interpretación
n_l1_dom <- sum(df$dom_L1L2 > 0, na.rm = TRUE)
n_l2_dom <- sum(df$dom_L1L2 < 0, na.rm = TRUE)
n_balanced <- sum(abs(df$dom_L1L2) < 0.5, na.rm = TRUE)

cat("Distribución de dominancia:\n")
cat("  Dominancia L1 (Embera > Español):", n_l1_dom, 
    "(", round(100 * n_l1_dom / nrow(df), 1), "%)\n")
cat("  Dominancia L2 (Español > Embera):", n_l2_dom,
    "(", round(100 * n_l2_dom / nrow(df), 1), "%)\n")
cat("  Balanceados (|dom| < 0.5):", n_balanced,
    "(", round(100 * n_balanced / nrow(df), 1), "%)\n\n")

cat("✓ Construcción de dom_L1L2 completada\n")
cat("═══════════════════════════════════════════════════════════\n")
```

```{r sf36-functions}
# ============================================================
# SF-36 SCORING — FUNCIONES DE RECODIFICACIÓN (RAND-36)
# ============================================================
# Algoritmo oficial: Hays, Sherbourne & Mazel (1993)
# Validación hispana: Vilagut et al. (2005)
# 
# Todas las funciones transforman a escala 0-100 donde:
#   - 0 = peor salud posible
#   - 100 = mejor salud posible
# 
# Estrategia: cada bloque de ítems tiene su propia función
# según el número de niveles y la polaridad.

cat("DEFINIENDO FUNCIONES DE RECODIFICACIÓN SF-36\n")
cat("═══════════════════════════════════════════════════════════\n\n")

# ─── Función 1: 5 niveles, polaridad invertida ─────────────
# Ítems: 1, 2, 20, 22, 34, 36
# Original: 1=mejor, 5=peor → Invertir
# Resultado: 1→100, 2→75, 3→50, 4→25, 5→0

recode_5_inv <- function(x) {
  c(100, 75, 50, 25, 0)[x]
}

# ─── Función 2: 3 niveles, mayor=mejor ─────────────────────
# Ítems: 3-12 (Función Física)
# Original: 1=muy limitado, 3=nada limitado
# Resultado: 1→0, 2→50, 3→100

recode_3_pos <- function(x) {
  c(0, 50, 100)[x]
}

# ─── Función 3: 2 niveles (Sí/No) ──────────────────────────
# Ítems: 13-19 (Rol Físico, Rol Emocional)
# Original: 1=Sí (limita), 2=No (no limita)
# Resultado: 1→0, 2→100

recode_2 <- function(x) {
  c(0, 100)[x]
}

# ─── Función 4: 6 niveles, positive-worded (invertir) ──────
# Ítems: 21, 23, 26, 27, 30
# Original: 1=todo el tiempo (mejor), 6=nunca (peor)
# Resultado: 1→100, 2→80, 3→60, 4→40, 5→20, 6→0

recode_6_inv <- function(x) {
  c(100, 80, 60, 40, 20, 0)[x]
}

# ─── Función 5: 6 niveles, negative-worded (mantener) ──────
# Ítems: 24, 25, 28, 29, 31
# Original: 1=todo el tiempo (peor), 6=nunca (mejor)
# Resultado: 1→0, 2→20, 3→40, 4→60, 5→80, 6→100

recode_6_pos <- function(x) {
  c(0, 20, 40, 60, 80, 100)[x]
}

# ─── Función 6: 5 niveles, mayor=mejor ─────────────────────
# Ítems: 32, 33, 35
# Original: 1=peor, 5=mejor
# Resultado: 1→0, 2→25, 3→50, 4→75, 5→100

recode_5_pos <- function(x) {
  c(0, 25, 50, 75, 100)[x]
}

# ─── Verificación de funciones ─────────────────────────────

cat("Funciones definidas:\n")
cat("  1. recode_5_inv  → 5 niveles invertidos (1→100, 5→0)\n")
cat("  2. recode_3_pos  → 3 niveles positivos (1→0, 3→100)\n")
cat("  3. recode_2      → 2 niveles (1→0, 2→100)\n")
cat("  4. recode_6_inv  → 6 niveles invertidos (1→100, 6→0)\n")
cat("  5. recode_6_pos  → 6 niveles positivos (1→0, 6→100)\n")
cat("  6. recode_5_pos  → 5 niveles positivos (1→0, 5→100)\n\n")

# Test rápido de cada función
cat("Test de funciones (entrada → salida):\n")
cat("  recode_5_inv(c(1,3,5)) →", recode_5_inv(c(1,3,5)), "\n")
cat("  recode_3_pos(c(1,2,3)) →", recode_3_pos(c(1,2,3)), "\n")
cat("  recode_2(c(1,2))       →", recode_2(c(1,2)), "\n")
cat("  recode_6_inv(c(1,3,6)) →", recode_6_inv(c(1,3,6)), "\n")
cat("  recode_6_pos(c(1,3,6)) →", recode_6_pos(c(1,3,6)), "\n")
cat("  recode_5_pos(c(1,3,5)) →", recode_5_pos(c(1,3,5)), "\n\n")

cat("✓ Funciones de recodificación listas\n")
cat("═══════════════════════════════════════════════════════════\n")
```
